# Seleção do modelo de medida {#sec-model-selection}

:::: {.content-visible unless-format="pdf"}

::: {.callout-important title="Como as análises foram estruturadas nesse artigo-tutorial" collapse="true"}

As análises desse artigo-tutorial seguem princípios de programação funcional e do [Tidyverse Style Guide](https://style.tidyverse.org/): funções pequenas e reutilizáveis, nomes em `snake_case`, uso do pipe nativo `|>` quando apropriado e separação entre computação e apresentação. Os `.html` e `.pdf` preservam o enredo científico, mas um `callout` de cada saída nos `.html` mostra o racional das chamadas responsáveis pela respectiva saída. Análises mais extensas serão mantidas em notebooks `.qmd` autônomos. Esses princípios orientam a organização do código. Para uma reprodutibilidade completa, é necessário baixar/clonar o projeto e executar as recomendações do [README](README.md) na raiz do [projeto](https://github.com/phdpablo/smart-cfa).

As especificações reutilizáveis nessa seção estão em [models.R](Scripts/DataAppendixScripts/models.R) e as funções auxiliares em [helpers.R](Scripts/DataAppendixScripts/helpers.R), que são antecipadamentes chamadas no início da seção por:

```{r}
#| label: setup-model-selection
#| code-fold: true

source(here::here("Scripts", "DataAppendixScripts", "models.R"))
source(here::here("Scripts", "DataAppendixScripts", "helpers.R"))
```

:::

::::

Utilizamos como exemplo a World Health Organization Quality of Life -- Abbreviated Version (WHOQOL-Bref), um instrumento de autorrelato amplamente empregado na avaliação da qualidade de vida em diferentes populações e contextos culturais [@lin2022; @mosqueirataipe2026; @skevington2018]. O instrumento contém 26 itens com cinco categorias de resposta. Os dois primeiros abordam a percepção geral da qualidade de vida e a satisfação com a saúde; os demais 24 compõem os domínios físico (FIS), psicológico (PSI), relações sociais (SOC) e ambiente (AMB).

A escolha da WHOQOL-Bref permite desenvolver a recomendação apresentada na @sec-theory-selection: partir de um instrumento com estrutura teórica definida e evidências psicométricas acumuladas, cujos itens admitam uma estratégia de análise com dados que podem ser considerados contínuos. A presença de cinco categorias de resposta oferece suporte inicial a essa estratégia, conforme a fundamentação anterior, e suas implicações serão examinadas na descrição dos itens (@sec-cier-description) e na estimação robusta (@sec-estimation). O objetivo do exemplo é explicitar as decisões de uma AFC e suas justificativas, preservando o conteúdo e o formato de resposta do instrumento.

As sínteses da literatura sustentam a estrutura de quatro domínios, embora também indiquem que sua aplicação exige atenção às relações entre determinados itens. @lin2022 integraram resultados de 16 estudos de análise fatorial exploratória e corroboram a solução de quatro fatores pela sua interpretabilidade e parcimônia. Nessa solução, Q8, referente à segurança na vida diária, apresentou relação mais forte com o domínio psicológico do que com o ambiental, ao qual pertence teoricamente. Esse resultado mostra que o suporte à organização geral em quatro fatores pode coexistir com relações entre itens e domínios que não correspondem a uma estrutura simples.

A revisão sistemática de @mosqueirataipe2026 amplia essa discussão: dos 439 registros identificados, 36 estudos foram incluídos, e a estrutura de quatro fatores também foi identificada em 64% deles. A revisão sustenta a estrutura original, mas documenta modificações relacionadas a contextos culturais e clínicos, além de heterogeneidade nos procedimentos e no relato dos índices de ajuste. Portanto, esse conjunto de evidências justifica tomar os quatro domínios como ponto de partida e explicitar antecipadamente quais relações adicionais serão avaliadas.

Nesse sentido, a partir da leitura de @lin2022, formulamos nosso modelo de análise primário, que inclui uma covariância residual entre Q3, sobre dor e desconforto, e Q4, sobre a necessidade de tratamento médico (@fig-popmodel). Ambos pertencem ao domínio físico e são formulados em direção negativa à qualidade de vida. Sua proximidade de conteúdo e a formulação compartilhada tornam plausível uma associação que não seja inteiramente explicada pelo fator físico. Essa especificação também encontra precedente em estudos reunidos por @mosqueirataipe2026. No contexto da discussão sobre Common Method Bias (CMB), tratamos essa covariância como uma hipótese de dependência local compatível com conteúdo ou método compartilhado.

```{r}
#| label: fig-popmodel
#| fig-cap: >-
#|   Modelo de quatro fatores correlacionados com covariância residual entre Q3 e Q4.
#|   *Nota.* PSI = psicológico; FIS = físico; SOC = relações sociais; AMB = ambiente. A figura
#|   representa a especificação (cargas fixas) do modelo populacional. Ao estimarmos com parametros livres, as cargas e a covariância residual são ajustadas para a amostra, e temos nosso modelo de análise (H~0~)
#| fig-alt: "Diagrama com quatro fatores correlacionados e covariância residual destacada entre Q3 e Q4."
#| fig-width: 10
#| fig-height: 8
#| fig-align: center
#| echo: false

plot_color(popmodel)
```

:::: {.content-visible unless-format="pdf"}

::: {.callout-note title="Racional da @fig-popmodel" collapse="true"}

A chamada usa o objeto `popmodel`, definido e documentado em [models.R](Scripts/DataAppendixScripts/models.R), e a função `plot_color()`, implementada em [helpers.R](Scripts/DataAppendixScripts/helpers.R). O objeto descreve a identificação, as cargas fatoriais e a covariância residual Q3--Q4; e a função controla a representação estrutural e as cores dessas relações. Após carregar os dois scripts conforme indicado no início da seção, a figura pode ser reproduzida com:

```{r}
#| eval: false
#| code-fold: true

plot_color(popmodel)
```

:::

::::

O segundo modelo mantém a covariância residual Q3--Q4 e acrescenta três cargas cruzadas: Q8 e Q9 no domínio psicológico e Q15 no domínio ambiental (@fig-h1model). A seleção dessas relações é informada pela solução exploratória de quatro fatores apresentada na Tabela 3 de @lin2022. A segurança percebida em Q8 e a avaliação do ambiente físico em Q9 podem compartilhar aspectos com o bem-estar psicológico, enquanto a mobilidade avaliada por Q15 pode envolver, além da capacidade física, condições ambientais. Essas interpretações constituem justificativas substantivas para testar as relações selecionadas; não são conclusões já estabelecidas para a amostra deste tutorial.

Preservamos as cargas de Q8 e Q9 no domínio ambiental e a de Q15 no domínio físico, acrescentando as relações propostas em vez de transferir os itens de domínio. Também não reproduzimos todas as cargas secundárias da solução exploratória de @lin2022. O segundo modelo é uma especificação delimitada para este tutorial, apoiada naquela evidência e na interpretação do conteúdo dos itens, e não uma AFC anteriormente validada pelos autores com essa exata configuração.

```{r}
#| label: fig-h1model
#| fig-cap: >-
#|   Modelo de quatro fatores correlacionados com covariância residual Q3--Q4 e
#|   três cargas cruzadas. *Nota.* PSI = psicológico; FIS = físico; SOC = relações
#|   sociais; AMB = ambiente. Mantém-se a estrutura do primeiro modelo e acrescentam-se
#|   as cargas do fator psicológico em Q8 e Q9 e do fator ambiental em Q15.
#|   A figura representa a especificação (cargas fixas) do modelo populacional alternativo. Ao estimarmos com parametros livres, as cargas e a covariância residual são ajustadas para a amostra, e temos nosso modelo alternativo (H~1~)
#| fig-alt: "Diagrama com quatro fatores correlacionados, covariância residual Q3--Q4 e cargas cruzadas destacadas em Q8, Q9 e Q15."
#| fig-width: 10
#| fig-height: 8
#| fig-align: center
#| echo: false

plot_color(h1model)
```

:::: {.content-visible unless-format="pdf"}

::: {.callout-note title="Racional da @fig-h1model" collapse="true"}

A chamada usa o objeto `h1model`, definido e documentado no script [models.R](Scripts/DataAppendixScripts/models.R), e a função `plot_color()`, implementada no script [helpers.R](Scripts/DataAppendixScripts/helpers.R). O objeto acrescenta ao primeiro modelo as cargas cruzadas PSI → Q8, PSI → Q9 e AMB → Q15; a mesma função exibe as estimativas fixadas do modelo populacional. Após carregar os dois scripts conforme indicado no início da seção, a figura pode ser reproduzida com:

```{r}
#| eval: false
#| code-fold: true

plot_color(h1model)
```

:::

::::
