# Análise de poder {#sec-pa}

```{r}
#| label: setup-power-chapter
#| include: false
#| cache: false

library(here)

source(here("Scripts", "DataAppendixScripts", "models.R"))
source(here("Scripts", "DataAppendixScripts", "helpers.R"))
source(here("Scripts", "DataAppendixScripts", "cache_utils.R"))
source(here("Scripts", "DataAppendixScripts", "cache_loader.R"))

cache_load_existing()
```

:::: {.content-visible unless-format="pdf"}

::: {.callout-important title="Como as análises desta seção estão organizadas"}

O script
[models.R](Scripts/DataAppendixScripts/models.R) define os modelos populacionais
e o modelo de análise. O script
[helpers.R](Scripts/DataAppendixScripts/helpers.R) carrega os pacotes e define
os parâmetros compartilhados das análises, como o número de replicações, as
sequências de tamanhos amostrais, as sementes, os critérios de decisão, a
distribuição não normal e a proporção de dados ausentes.

Os scripts [cache_utils.R](Scripts/DataAppendixScripts/cache_utils.R) e
[cache_loader.R](Scripts/DataAppendixScripts/cache_loader.R) reproduzem a
a lógica de execução ou leitura das simulações adotadas. O
script [pre_render_cache.R](Scripts/DataAppendixScripts/pre_render_cache.R)
garante a existência do carregador antes da renderização. As chamadas das
funções analíticas e de simulação permanecem diretamente neste capítulo.

:::

::::

Em muitas pesquisas empíricas, uma escala não constitui o desfecho final, mas
o modelo de medida de construtos posteriormente relacionados em um modelo
estrutural. O planejamento amostral deve, portanto, considerar o instrumento e
a estrutura que se pretende estimar, em vez de depender de regras gerais sobre
o número de itens ou parâmetros [@kline2023]. Nesta seção, tratamos poder como
a probabilidade de detectar uma omissão estrutural definida antes da coleta.

## Pressupostos a priori

A análise de poder foi planejada a partir dos dois modelos de medida
fundamentados na @sec-model-selection. O primeiro corresponde à estrutura principal
de quatro fatores correlacionados, incluindo a covariância residual entre os
itens Q3 e Q4. O segundo preserva essa estrutura e acrescenta três cargas
cruzadas teoricamente relevantes: duas no domínio psicológico e uma no domínio
ambiental. Essa segunda especificação não é tratada como um modelo concorrente
a ser diretamente estimado e comparado com o primeiro. Em vez disso,
representa uma condição populacional alternativa na qual o ajuste do modelo
mais parcimonioso implica a omissão deliberada dessas três cargas cruzadas.

As cargas fatoriais principais, as correlações entre os fatores e as variâncias
residuais foram definidas com base nas evidências meta-analíticas e nas revisões
apresentadas anteriormente [@lin2022; @mosqueirataipe2026]. Consequentemente, a
análise de poder é conduzida *a priori*: as características da população e a
magnitude da misspecificação são estabelecidas antes do acesso aos dados
empíricos utilizados nas seções subsequentes.

Além da estrutura fatorial, as simulações incorporam duas condições
frequentemente encontradas em aplicações reais da análise fatorial
confirmatória: não normalidade e dados ausentes. A distribuição dos indicadores
admite assimetrias entre $-1$ e $+1$ e valores de curtose entre aproximadamente
1,7 e 2,0, representando desvios moderados da normalidade compatíveis com
resultados anteriores obtidos com o WHOQOL-Bref [@yoshitake2015].

Também se pressupõe que 10% das respostas estejam ausentes segundo um mecanismo
completamente ao acaso. A adoção do mecanismo MCAR permite representar a perda
de informação decorrente dos dados ausentes sem exigir a formulação adicional
de um padrão prospectivo de ausência dependente de variáveis observadas. Em
todas as condições, os modelos são estimados por máxima verossimilhança robusta,
enquanto os dados ausentes são tratados por máxima verossimilhança com
informação completa. A @tbl-power-assumptions sintetiza essas decisões.

```{r}
#| label: tbl-power-assumptions
#| tbl-cap: "Pressupostos da análise de poder a priori."
#| echo: false

power_assumptions <- tribble(
  ~component, ~specification, ~basis,
  "Modelo de referência",
  "Quatro fatores correlacionados e covariância residual Q3--Q4",
  "Lin e Yao (2022)",
  "Misspecificação",
  "Omissão de três cargas cruzadas",
  "Mosqueira-Taipe et al. (2026)",
  "Não normalidade",
  "Assimetria de -1 a +1; curtose entre 1,7 e 2,0",
  "Yoshitake et al. (2015)",
  "Dados ausentes", "10% MCAR", "Mosqueira-Taipe et al. (2026)",
  "Estimação", "MLR + FIML", "Cenário realístico",
  "Erro tipo I", format(ALPHA, nsmall = 2), "Definido a priori",
  "Poder-alvo", format(POWER, nsmall = 2), "Definido a priori"
)

kable(
  power_assumptions,
  col.names = c("Componente", "Especificação", "Base"),
  align = c("l", "l", "l")
)
```

:::: {.content-visible unless-format="pdf"}

::: {.callout-note title="Racional da @tbl-power-assumptions"}

O objeto `power_assumptions` é uma tabela construída com a função
`tribble()`, do pacote **tibble**. Cada linha traduz uma decisão metodológica
da análise de poder em três campos: componente, especificação e fundamento. As
variáveis `ALPHA` e `POWER`, definidas no script
[helpers.R](Scripts/DataAppendixScripts/helpers.R), mantêm o nível de
significância e o poder desejado sincronizados com as análises seguintes. A
função `kable()`, do pacote **knitr**, apenas organiza esse objeto para
apresentação em @tbl-power-assumptions.

Após carregar os scripts indicados no início da seção, a tabela pode ser
reproduzida com:

```{r}
#| eval: false

power_assumptions <- tribble(
  ~component, ~specification, ~basis,
  "Modelo de referência",
  "Quatro fatores correlacionados e covariância residual Q3--Q4",
  "Lin e Yao (2022)",
  "Misspecificação",
  "Omissão de três cargas cruzadas",
  "Mosqueira-Taipe et al. (2026)",
  "Não normalidade",
  "Assimetria de -1 a +1; curtose entre 1,7 e 2,0",
  "Yoshitake et al. (2015)",
  "Dados ausentes", "10% MCAR", "Mosqueira-Taipe et al. (2026)",
  "Estimação", "MLR + FIML", "Cenário realístico",
  "Erro tipo I", format(ALPHA, nsmall = 2), "Definido a priori",
  "Poder-alvo", format(POWER, nsmall = 2), "Definido a priori"
)

kable(
  power_assumptions,
  col.names = c("Componente", "Especificação", "Base"),
  align = c("l", "l", "l")
)
```

:::

::::

## Abordagem analítica de poder

A primeira estimativa do tamanho amostral é obtida pelo método analítico
baseado em modelos. Nessa análise, a estrutura populacional contém as três
cargas cruzadas, enquanto o modelo submetido ao teste mantém apenas as cargas
principais e a covariância residual entre Q3 e Q4. Assim, a magnitude do efeito
não é definida por um valor convencional de RMSEA ou por outra regra geral,
mas pela discrepância entre a matriz de covariâncias populacional e as
restrições impostas pelo modelo de análise [@moshagen2024].

Como não é especificado um segundo modelo livremente estimado para uma
comparação aninhada, o procedimento avalia o ajuste global do modelo de análise
em relação ao modelo saturado. Portanto, a hipótese testada não corresponde à
comparação direta entre o modelo parcimonioso e o modelo livre com cargas
cruzadas. Ela expressa a capacidade de rejeitar globalmente o modelo que omite
as relações presentes na população.

```{r}
#| label: analytical-power
#| include: false

ap_h1model <- semPower.powerLav(
  type = "a-priori",
  alpha = ALPHA,
  power = POWER,
  modelPop = h1model,
  modelH0 = analyzemodel,
  lavOptions = list(std.lv = TRUE),
  p = P
)
```

Considerando nível de significância de 5% e poder desejado de 80%, o método
analítico indicou um tamanho amostral mínimo de `r ap_h1model$requiredN` participantes. Esse valor é
utilizado como ponto de partida para a etapa de simulação, e não como
recomendação amostral definitiva.

A @fig-analytical-power apresenta as distribuições central e não central do
qui-quadrado. A distribuição sob a hipótese nula representa o comportamento
esperado da estatística quando as restrições do modelo são adequadas, enquanto
a distribuição não central representa o comportamento esperado diante da
discrepância populacional especificada. A região de rejeição e a sobreposição
entre as duas distribuições permitem visualizar conjuntamente o erro tipo I e
o poder estatístico.

```{r}
#| label: fig-analytical-power
#| fig-cap: >-
#|   Distribuições central e não central do qui-quadrado na análise analítica
#|   de poder baseada nos modelos.
#| fig-alt: >-
#|   Duas curvas em sino representam as distribuições do qui-quadrado sob a
#|   hipótese nula e sob a discrepância populacional especificada.
#| fig-width: 8
#| fig-height: 5
#| fig-align: center
#| echo: false

summary(ap_h1model)
```

:::: {.content-visible unless-format="pdf"}

::: {.callout-note title="Racional da @fig-analytical-power"}

O objeto `ap_h1model` é criado pela função `semPower.powerLav()`, do pacote
**semPower**. O argumento `type = "a-priori"` solicita o tamanho amostral
necessário para alcançar o poder definido na variável `POWER`, considerando o
nível de significância armazenado em `ALPHA`. O objeto `h1model`, definido no
script [models.R](Scripts/DataAppendixScripts/models.R), representa a estrutura
populacional com as três cargas cruzadas. O objeto `analyzemodel` representa o
modelo de análise que omite essas relações.

O argumento `lavOptions = list(std.lv = TRUE)` identifica os fatores por meio
de variâncias unitárias, enquanto `p = P` informa o número de indicadores
observados. Por fim, a função `summary()` apresenta os resultados da análise e
produz as distribuições representadas em @fig-analytical-power. Após carregar
os scripts indicados no início da seção, a saída pode ser reproduzida com:

```{r}
#| eval: false

ap_h1model <- semPower.powerLav(
  type = "a-priori",
  alpha = ALPHA,
  power = POWER,
  modelPop = h1model,
  modelH0 = analyzemodel,
  lavOptions = list(std.lv = TRUE),
  p = P
)

summary(ap_h1model)
```

:::

::::

## Simulação Monte Carlo

Embora a abordagem analítica forneça um ponto de partida objetivo, ela não
representa integralmente as condições realísticas previstas na literatura. Por
esse motivo, a etapa seguinte utiliza uma simulação Monte Carlo que combina não
normalidade moderada e 10% de dados ausentes MCAR, mantendo a estimação por
máxima verossimilhança robusta (MLR) com tratamento dos dados ausentes por informação
completa (FIMLR).

Os tamanhos amostrais variam de 101 a 400 participantes. Em cada tamanho, são
realizadas dez replicações sob duas condições populacionais. Na condição de
referência, os dados seguem a estrutura de quatro fatores sem cargas cruzadas.
Na condição alternativa, os dados são gerados com as três cargas cruzadas, mas
analisados pelo modelo que as omite. A comparação entre essas condições permite
estimar a capacidade de RMSEA, SRMR, CFI e TLI para identificar a
misspecificação previamente definida.

```{r}
#| label: sim-popmodel-varying
#| cache: true
#| include: false

popmodel_varying <- cache_or_run("popmodel_101to400", {
  sim(
    NULL,
    n = SEQ,
    pmMCAR = P_MCAR,
    analyzemodel,
    generate = popmodel,
    indDist = dist,
    std.lv = TRUE,
    lavaanfun = "cfa",
    estimator = "mlr",
    missing = "fiml",
    seed = SEED,
    multicore = TRUE
  )
})
```

```{r}
#| label: sim-h1model-varying
#| cache: true
#| include: false

h1model_varying <- cache_or_run("h1model_101to400", {
  sim(
    NULL,
    n = SEQ,
    pmMCAR = P_MCAR,
    analyzemodel,
    generate = h1model,
    indDist = dist,
    std.lv = TRUE,
    lavaanfun = "cfa",
    estimator = "mlr",
    missing = "fiml",
    seed = SEED,
    multicore = TRUE
  )
})
```

Duas representações das relações entre tamanho amostral e poder são
apresentadas. A primeira utiliza suavização logística para representar a
tendência geral de crescimento do poder ao longo da faixa amostral (@fig-realistic-power). A segunda
mostra diretamente as proporções de rejeição observadas nas replicações
realizadas em cada tamanho (@fig-realistic-curve).

```{r}
#| label: fig-realistic-power
#| fig-cap: >-
#|   Curvas de poder com suavização logística sob não normalidade leve e 10%
#|   de dados ausentes MCAR.
#| fig-alt: >-
#|   Curvas logísticas de poder de RMSEA, SRMR, CFI e TLI entre 101 e 400
#|   participantes.
#| fig-width: 8
#| fig-height: 5
#| fig-align: center
#| echo: false

plotPowerFit(
  h1model_varying,
  popmodel_varying,
  alpha = ALPHA,
  usedFit = FITS
)
```

:::: {.content-visible unless-format="pdf"}

::: {.callout-note title="Racional da @fig-realistic-power"}

Os objetos `popmodel_varying` e `h1model_varying` armazenam os resultados das
duas simulações com tamanhos amostrais variáveis. A função `cache_or_run()`,
definida em
[cache_utils.R](Scripts/DataAppendixScripts/cache_utils.R), primeiro procura o
objeto na sessão e o respectivo arquivo RDS em `Data/IntermediateData`. A função
`sim()` somente é executada quando nenhum resultado previamente salvo está
disponível.

Nas duas chamadas de `sim()`, o objeto `analyzemodel` especifica o modelo
estimado. O argumento `generate` diferencia as condições: `popmodel` gera dados
sem as cargas cruzadas e `h1model` gera dados com as três relações omitidas pelo
modelo de análise. A variável `SEQ` fornece os tamanhos amostrais; `P_MCAR`
define a proporção de dados ausentes; e `dist` contém os valores de assimetria e
curtose. Os argumentos `estimator = "mlr"` e `missing = "fiml"` determinam,
respectivamente, o estimador robusto e o tratamento dos dados ausentes.

A função `plotPowerFit()` compara os dois objetos simulados para os índices
armazenados em `FITS`. Como o argumento `logistic` conserva seu valor padrão
`TRUE`, as proporções empíricas de rejeição são representadas por curvas
logísticas suavizadas. A simulação e a figura podem ser reproduzidas com:

```{r}
#| eval: false

popmodel_varying <- cache_or_run("popmodel_101to400", {
  sim(
    NULL,
    n = SEQ,
    pmMCAR = P_MCAR,
    analyzemodel,
    generate = popmodel,
    indDist = dist,
    std.lv = TRUE,
    lavaanfun = "cfa",
    estimator = "mlr",
    missing = "fiml",
    seed = SEED,
    multicore = TRUE
  )
})

h1model_varying <- cache_or_run("h1model_101to400", {
  sim(
    NULL,
    n = SEQ,
    pmMCAR = P_MCAR,
    analyzemodel,
    generate = h1model,
    indDist = dist,
    std.lv = TRUE,
    lavaanfun = "cfa",
    estimator = "mlr",
    missing = "fiml",
    seed = SEED,
    multicore = TRUE
  )
})

plotPowerFit(
  h1model_varying,
  popmodel_varying,
  alpha = ALPHA,
  usedFit = FITS
)
```

:::

::::

```{r}
#| label: fig-realistic-curve
#| fig-cap: >-
#|   Poder empírico sem suavização logística sob não normalidade leve e 10%
#|   de dados ausentes MCAR.
#| fig-alt: >-
#|   Valores de poder não suavizados de RMSEA, SRMR, CFI e TLI entre 101 e
#|   400 participantes.
#| fig-width: 8
#| fig-height: 5
#| fig-align: center
#| echo: false

plotPowerFit(
  h1model_varying,
  popmodel_varying,
  alpha = ALPHA,
  usedFit = FITS,
  logistic = FALSE
)
```

:::: {.content-visible unless-format="pdf"}

::: {.callout-note title="Racional da @fig-realistic-curve"}

A @fig-realistic-curve reutiliza os objetos `h1model_varying` e
`popmodel_varying` explicados no callout anterior. A diferença está no argumento
`logistic = FALSE` da função `plotPowerFit()`. Com essa opção, a função não
ajusta curvas logísticas: ela conecta os valores de poder observados nas
replicações de cada tamanho amostral. Essa representação permite verificar a
variabilidade que a suavização da @fig-realistic-power resume.

Após criar ou carregar os dois objetos simulados, a figura pode ser reproduzida
com:

```{r}
#| eval: false

plotPowerFit(
  h1model_varying,
  popmodel_varying,
  alpha = ALPHA,
  usedFit = FITS,
  logistic = FALSE
)
```

:::

::::

As curvas apresentadas em @fig-realistic-power e @fig-realistic-curve sugerem
que uma amostra próxima de 150 participantes pode ser suficiente para que os
índices globais detectem a omissão das cargas cruzadas. O poder e os pontos de
corte empíricos são, então, calculados especificamente para $N=150$. Essa
avaliação permite verificar se o tamanho indicado visualmente pelas curvas
oferece desempenho consistente entre os quatro índices ou se permanece
excessivamente próximo do limite adotado.

```{r}
#| label: tbl-power-cutoff-realistic
#| tbl-cap: >-
#|   Poder e pontos de corte calibrados pelo modelo para N = 150.
#| echo: false

power_varying <- getPowerFit(
  h1model_varying,
  nullObject = popmodel_varying,
  alpha = ALPHA,
  nVal = 150,
  usedFit = FITS
)

cutoff_varying <- getCutoff(
  popmodel_varying,
  alpha = ALPHA,
  nVal = 150,
  usedFit = FITS
)

power_cutoff_varying <- rbind(
  "Poder" = as.numeric(power_varying),
  "Ponto de corte" = as.numeric(cutoff_varying[1, ])
)

colnames(power_cutoff_varying) <- toupper(names(power_varying))

kable(power_cutoff_varying, digits = 3, align = "c")
```

:::: {.content-visible unless-format="pdf"}

::: {.callout-note title="Racional da @tbl-power-cutoff-realistic"}

A função `getPowerFit()` calcula o poder empírico em $N=150$. O objeto
`h1model_varying` é informado como a condição alternativa, na qual as cargas
cruzadas estão presentes na população, e o argumento nomeado `nullObject`
recebe `popmodel_varying`, a condição em que o modelo está corretamente
especificado. Os argumentos `alpha`, `nVal` e `usedFit` definem o nível de
significância, o tamanho amostral examinado e os índices de ajuste avaliados.

A função `getCutoff()` usa a distribuição dos índices em `popmodel_varying`
para obter os pontos de corte correspondentes ao mesmo nível de significância e
tamanho amostral. Em seguida, `rbind()` reúne poder e pontos de corte no objeto
`power_cutoff_varying`, e `kable()` apresenta esse objeto em
@tbl-power-cutoff-realistic. Após carregar as simulações, a tabela pode ser
reproduzida com:

```{r}
#| eval: false

power_varying <- getPowerFit(
  h1model_varying,
  nullObject = popmodel_varying,
  alpha = ALPHA,
  nVal = 150,
  usedFit = FITS
)

cutoff_varying <- getCutoff(
  popmodel_varying,
  alpha = ALPHA,
  nVal = 150,
  usedFit = FITS
)

power_cutoff_varying <- rbind(
  "Poder" = as.numeric(power_varying),
  "Ponto de corte" = as.numeric(cutoff_varying[1, ])
)

colnames(power_cutoff_varying) <- toupper(names(power_varying))

kable(power_cutoff_varying, digits = 3, align = "c")
```

:::

::::

Em $N=150$, o poder estimado foi de
`r sprintf("%.3f", power_varying[["rmsea"]])` para o RMSEA,
`r sprintf("%.3f", power_varying[["srmr"]])` para o SRMR,
`r sprintf("%.3f", power_varying[["cfi"]])` para o CFI e
`r sprintf("%.3f", power_varying[["tli"]])` para o TLI.

Entretanto, essa primeira simulação examina somente a capacidade dos índices
globais de ajuste para detectar a misspecificação. Ela não avalia recuperação
das cargas fatoriais, viés absoluto ou relativo dos parâmetros, viés dos
erros-padrão, cobertura dos intervalos de confiança ou poder de parâmetros
individuais. Assim, uma amostra que pareça suficiente para o teste global não
necessariamente garante precisão adequada para todos os parâmetros do modelo
[@feng2023; @pornprasertmanit2022].

## SMC com tamanho amostral fixo

Diante da possibilidade de que 150 participantes representem uma solução
limítrofe, adota-se $N=200$ como tamanho amostral de planejamento. Essa decisão
não constitui uma regra universal para análise fatorial confirmatória. Trata-se
de uma escolha prudencial que considera, simultaneamente, os resultados das
curvas de poder, a complexidade do modelo de medida, as condições não ideais de
distribuição e missing e a ausência, neste tutorial, de uma avaliação completa
da recuperação dos parâmetros.

A análise com tamanho amostral fixo utiliza 1.000 replicações para cada
condição populacional. Na primeira, são gerados dados de acordo com o modelo de
referência. Na segunda, os dados são gerados sob a estrutura que contém as três
cargas cruzadas, mas continuam sendo analisados pelo modelo que as omite.
Diferentemente da etapa anterior, na qual dez replicações foram distribuídas
em cada um dos diversos tamanhos amostrais, esta etapa concentra todas as 1.000
replicações em $N=200$. Isso permite obter estimativas mais estáveis do poder e
das distribuições empíricas dos índices de ajuste nesse tamanho específico.

```{r}
#| label: sim-popmodel-fixed
#| cache: true
#| include: false

popmodel_fixed <- cache_or_run("popmodel_200", {
  sim(
    SIM,
    n = N_TARGET,
    pmMCAR = P_MCAR,
    analyzemodel,
    generate = popmodel,
    indDist = dist,
    std.lv = TRUE,
    lavaanfun = "cfa",
    estimator = "mlr",
    missing = "fiml",
    seed = SEED,
    multicore = TRUE
  )
})
```

```{r}
#| label: sim-h1model-fixed
#| cache: true
#| include: false

h1model_fixed <- cache_or_run("h1model_200", {
  sim(
    SIM,
    n = N_TARGET,
    pmMCAR = P_MCAR,
    analyzemodel,
    generate = h1model,
    indDist = dist,
    std.lv = TRUE,
    lavaanfun = "cfa",
    estimator = "mlr",
    missing = "fiml",
    seed = SEED,
    multicore = TRUE
  )
})
```

Como o tamanho amostral permanece constante, não é necessária uma suavização
logística. A @fig-power-fixed mostra diretamente o comportamento empírico dos
índices nas duas condições populacionais. A separação entre as distribuições é
a representação gráfica da capacidade de identificar a misspecificação.

```{r}
#| label: fig-power-fixed
#| fig-cap: >-
#|   Distribuições empíricas dos índices de ajuste em 1.000 replicações com
#|   N = 200.
#| fig-alt: >-
#|   Distribuições de RMSEA, SRMR, CFI e TLI nas populações de referência e
#|   com cargas cruzadas, mantendo N igual a 200.
#| fig-width: 8
#| fig-height: 5
#| fig-align: center
#| echo: false

plotPowerFit(
  h1model_fixed,
  popmodel_fixed,
  alpha = ALPHA,
  usedFit = FITS
)
```

:::: {.content-visible unless-format="pdf"}

::: {.callout-note title="Racional da @fig-power-fixed"}

Os objetos `popmodel_fixed` e `h1model_fixed` armazenam as simulações com
tamanho amostral fixo. A variável `SIM`, definida em
[helpers.R](Scripts/DataAppendixScripts/helpers.R), determina 1.000 replicações,
e `N_TARGET` fixa 200 participantes em cada uma delas. Os demais argumentos de
`sim()` preservam o mesmo cenário realístico da etapa anterior: 10% de dados
ausentes MCAR, não normalidade moderada, estimação MLR e tratamento FIML.

A função `cache_or_run()` associa os dois objetos aos arquivos
`popmodel_200.rds` e `h1model_200.rds`. Assim, a renderização utiliza os
resultados já salvos quando eles estão disponíveis e executa `sim()` somente
quando é necessário reproduzir as simulações. A função `plotPowerFit()` compara
as distribuições dos índices de ajuste nas duas condições populacionais: a de
referência e a que contém as cargas cruzadas. A simulação e a figura podem ser
reproduzidas com:

```{r}
#| eval: false

popmodel_fixed <- cache_or_run("popmodel_200", {
  sim(
    SIM,
    n = N_TARGET,
    pmMCAR = P_MCAR,
    analyzemodel,
    generate = popmodel,
    indDist = dist,
    std.lv = TRUE,
    lavaanfun = "cfa",
    estimator = "mlr",
    missing = "fiml",
    seed = SEED,
    multicore = TRUE
  )
})

h1model_fixed <- cache_or_run("h1model_200", {
  sim(
    SIM,
    n = N_TARGET,
    pmMCAR = P_MCAR,
    analyzemodel,
    generate = h1model,
    indDist = dist,
    std.lv = TRUE,
    lavaanfun = "cfa",
    estimator = "mlr",
    missing = "fiml",
    seed = SEED,
    multicore = TRUE
  )
})

plotPowerFit(
  h1model_fixed,
  popmodel_fixed,
  alpha = ALPHA,
  usedFit = FITS
)
```

:::

::::

Em seguida, são calculados o poder de detecção da misspecificação e os pontos
de corte correspondentes a RMSEA, SRMR, CFI e TLI. Esses pontos são derivados
da distribuição dos índices quando o modelo está corretamente especificado,
considerando simultaneamente o tamanho amostral, a não normalidade, o percentual
de dados ausentes e o método de estimação. A @tbl-power-cutoff-fixed apresenta
os resultados para $N=200$.

```{r}
#| label: tbl-power-cutoff-fixed
#| tbl-cap: >-
#|   Poder e pontos de corte calibrados pelo modelo em 1.000 replicações com
#|   N = 200.
#| echo: false

power_fixed <- getPowerFit(
  h1model_fixed,
  nullObject = popmodel_fixed,
  alpha = ALPHA,
  usedFit = FITS
)[FITS]

cutoff_fixed <- getCutoff(
  popmodel_fixed,
  alpha = ALPHA,
  usedFit = FITS
)

power_cutoff_fixed <- rbind(
  "Poder" = as.numeric(power_fixed),
  "Ponto de corte" = as.numeric(cutoff_fixed[1, ])
)

colnames(power_cutoff_fixed) <- toupper(names(power_fixed))

kable(power_cutoff_fixed, digits = 3, align = "c")
```

:::: {.content-visible unless-format="pdf"}

::: {.callout-note title="Racional da @tbl-power-cutoff-fixed"}

A função `getPowerFit()` calcula, a partir de `h1model_fixed`, o poder para
rejeitar o modelo que omite as cargas cruzadas. O argumento `nullObject =
popmodel_fixed` solicita que os critérios de decisão sejam derivados da
distribuição dos índices quando o modelo está corretamente especificado. A
seleção `[FITS]` conserva no objeto `power_fixed` somente RMSEA, SRMR, CFI e
TLI, excluindo outras estatísticas retornadas pela função.

A função `getCutoff()` obtém os pontos de corte dos mesmos quatro índices em
`popmodel_fixed`. Como todas as replicações possuem 200 participantes, não é
necessário fornecer o argumento `nVal`. Os objetos `power_fixed` e
`cutoff_fixed` são reunidos em `power_cutoff_fixed`, apresentado por `kable()`
em @tbl-power-cutoff-fixed. Após carregar as simulações, a tabela pode ser
reproduzida com:

```{r}
#| eval: false

power_fixed <- getPowerFit(
  h1model_fixed,
  nullObject = popmodel_fixed,
  alpha = ALPHA,
  usedFit = FITS
)[FITS]

cutoff_fixed <- getCutoff(
  popmodel_fixed,
  alpha = ALPHA,
  usedFit = FITS
)

power_cutoff_fixed <- rbind(
  "Poder" = as.numeric(power_fixed),
  "Ponto de corte" = as.numeric(cutoff_fixed[1, ])
)

colnames(power_cutoff_fixed) <- toupper(names(power_fixed))

kable(power_cutoff_fixed, digits = 3, align = "c")
```

:::

::::


## Comparação com pontos de corte tradicionais

Finalmente, o desempenho dos pontos de corte calibrados é comparado ao
desempenho dos limites tradicionalmente utilizados para interpretar o ajuste
global. Para RMSEA e SRMR, a rejeição ocorre quando os valores ultrapassam os
respectivos limites; para CFI e TLI, ocorre quando os valores ficam abaixo
deles.

A mesma simulação com tamanho amostral fixo é reavaliada, mantendo constantes o
tamanho amostral, os modelos de geração e análise e todas as características
dos dados. Apenas o critério de decisão é alterado. A
@fig-power-fixed-traditional apresenta a classificação obtida com os pontos de
corte tradicionais, e a @tbl-power-traditional apresenta o poder resultante.

```{r}
#| label: fig-power-fixed-traditional
#| fig-cap: >-
#|   Distribuições dos índices de ajuste avaliadas por pontos de corte
#|   tradicionais em 1.000 replicações com N = 200.
#| fig-alt: >-
#|   Distribuições de RMSEA, SRMR, CFI e TLI comparadas aos respectivos pontos
#|   de corte tradicionais.
#| fig-width: 8
#| fig-height: 5
#| fig-align: center
#| echo: false

plotPowerFit(
  h1model_fixed,
  popmodel_fixed,
  cutoff = RULE_OF_THUMB,
  alpha = ALPHA,
  usedFit = FITS
)
```

:::: {.content-visible unless-format="pdf"}

::: {.callout-note title="Racional da @fig-power-fixed-traditional"}

A @fig-power-fixed-traditional reutiliza os objetos `h1model_fixed` e
`popmodel_fixed`; portanto, nenhuma nova simulação é executada. A única mudança
em relação a @fig-power-fixed é o argumento `cutoff = RULE_OF_THUMB` da função
`plotPowerFit()`. O objeto `RULE_OF_THUMB`, definido em
[helpers.R](Scripts/DataAppendixScripts/helpers.R), contém os limites
tradicionais adotados para RMSEA, SRMR, CFI e TLI.

Como os dados simulados, os modelos, o tamanho amostral e o método de estimação
permanecem constantes, as diferenças entre as duas figuras decorrem
exclusivamente da substituição dos pontos de corte calibrados pelos limites
tradicionais. Após carregar as simulações, a figura pode ser reproduzida com:

```{r}
#| eval: false

plotPowerFit(
  h1model_fixed,
  popmodel_fixed,
  cutoff = RULE_OF_THUMB,
  alpha = ALPHA,
  usedFit = FITS
)
```

:::

::::

```{r}
#| label: tbl-power-traditional
#| tbl-cap: >-
#|   Poder obtido com pontos de corte tradicionais em 1.000 replicações com
#|   N = 200.
#| echo: false

power_traditional <- getPowerFit(
  h1model_fixed,
  cutoff = RULE_OF_THUMB,
  alpha = ALPHA,
  usedFit = FITS
)

power_traditional_tbl <- t(as.data.frame(power_traditional))

colnames(power_traditional_tbl) <- toupper(names(power_traditional))
rownames(power_traditional_tbl) <- "Poder"

kable(power_traditional_tbl, digits = 3, align = "c")
```

:::: {.content-visible unless-format="pdf"}

::: {.callout-note title="Racional da @tbl-power-traditional"}

A função `getPowerFit()` calcula novamente o poder a partir do objeto
`h1model_fixed`, mas agora o argumento nomeado `cutoff` recebe
`RULE_OF_THUMB`. Diferentemente da análise em @tbl-power-cutoff-fixed, não é
fornecido um objeto de referência em `nullObject`, porque os critérios de
decisão são informados diretamente.

O vetor retornado é transformado em uma tabela de uma linha por
`as.data.frame()` e `t()`. Em seguida, os nomes dos índices são convertidos para
maiúsculas e `kable()` apresenta o objeto `power_traditional_tbl` em
@tbl-power-traditional. Após carregar a simulação com tamanho amostral fixo, a
tabela pode ser reproduzida com:

```{r}
#| eval: false

power_traditional <- getPowerFit(
  h1model_fixed,
  cutoff = RULE_OF_THUMB,
  alpha = ALPHA,
  usedFit = FITS
)

power_traditional_tbl <- t(as.data.frame(power_traditional))

colnames(power_traditional_tbl) <- toupper(names(power_traditional))
rownames(power_traditional_tbl) <- "Poder"

kable(power_traditional_tbl, digits = 3, align = "c")
```

:::

::::

Com os pontos de corte tradicionais, o poder foi de
`r sprintf("%.3f", power_traditional[["rmsea"]])` para o RMSEA,
`r sprintf("%.3f", power_traditional[["srmr"]])` para o SRMR,
`r sprintf("%.3f", power_traditional[["cfi"]])` para o CFI e
`r sprintf("%.3f", power_traditional[["tli"]])` para o TLI.

Essa comparação permite verificar que os critérios tradicionais produzem
conclusões completamente diferente às obtidas com as distribuições simuladas, com a
sensibilidade para a misspecificação considerada considerávelmente distorcida [@mcneishwolf2023cfa;
@groskurth2024].

Em conjunto, as três etapas cumprem funções complementares. A abordagem
analítica oferece uma estimativa inicial baseada na discrepância populacional;
a simulação com tamanho variável mostra como o poder evolui entre 101 e 400
participantes; e a simulação com 1.000 replicações em $N=200$ fornece uma
avaliação mais estável do planejamento amostral escolhido.
