# Análise de poder {#sec-pa}

```{r}
#| label: setup-power-chapter
#| include: false

library(here)

source(here("Scripts", "DataAppendixScripts", "models.R"))
source(here("Scripts", "DataAppendixScripts", "helpers.R"))
source(here("Scripts", "DataAppendixScripts", "cache_utils.R"))
source(here("Scripts", "DataAppendixScripts", "cache_loader.R"))

cache_load_existing()
```

:::: {.content-visible unless-format="pdf"}

::: {.callout-important title="Como as análises desta seção estão organizadas"}

Este capítulo segue a mesma arquitetura e a mesma nomenclatura do projeto CFA
Power. O script
[models.R](Scripts/DataAppendixScripts/models.R) define os objetos `popmodel`,
`h1model`, `analyzemodel` e `h1modelfree`. O script
[helpers.R](Scripts/DataAppendixScripts/helpers.R) carrega os pacotes e define
os objetos compartilhados `REP`, `SEQ1`, `SEQ2`, `SEED`, `ALPHA`, `POWER`, `P`,
`FITS`, `FITS_ROB`, `RULE_OF_THUMB` e `dist`.

Os scripts [cache_utils.R](Scripts/DataAppendixScripts/cache_utils.R) e
[cache_loader.R](Scripts/DataAppendixScripts/cache_loader.R) reproduzem a
mesma lógica de execução ou leitura das simulações. O script
[pre_render_cache.R](Scripts/DataAppendixScripts/pre_render_cache.R) garante a
existência do carregador antes da renderização. As chamadas das funções
`semPower.powerLav()`, `sim()`, `plotPowerFit()`, `getPowerFit()` e
`getCutoff()` permanecem diretamente neste capítulo.

Por enquanto, os blocos explicativos abaixo das saídas foram omitidos. Eles
serão acrescentados somente depois que todos os chunks e resultados forem
validados.

:::

::::

Em muitas pesquisas empíricas, uma escala não constitui o desfecho final, mas
o modelo de medida de construtos posteriormente relacionados em um modelo
estrutural. O planejamento amostral deve, portanto, considerar o instrumento e
a estrutura que se pretende estimar, em vez de depender de regras gerais sobre
o número de itens ou parâmetros [@kline2023]. Nesta seção, tratamos poder como
a probabilidade de detectar uma omissão estrutural definida antes da coleta.

## Pressupostos a priori

O objeto `popmodel` representa a estrutura meta-analítica de quatro fatores. O
objeto `h1model` mantém essa estrutura e acrescenta as cargas cruzadas de Q8 e
Q9 no fator psicológico e de Q15 no fator ambiental. As cargas, correlações
fatoriais e variâncias residuais são definidas antes do acesso aos dados usados
nos capítulos empíricos [@lin2022; @mosqueirataipe2026].

O objeto `dist` representa não normalidade leve: a assimetria varia de -1 a +1
e o excesso de curtose permanece abaixo de 1 [@yoshitake2015]. O cenário também
inclui 10% de dados ausentes por um processo MCAR. A escolha de MCAR incorpora
perda de informação sem exigir a especificação prospectiva de um mecanismo MAR.

```{r}
#| label: tbl-power-assumptions
#| tbl-cap: "Pressupostos da análise de poder a priori."
#| echo: false

power_assumptions <- tribble(
  ~component, ~specification, ~basis,
  "Modelo de referência", "popmodel", "Lin e Yao (2022)",
  "Misspecificação", "Três cargas cruzadas em h1model", "Mosqueira-Taipe et al. (2026)",
  "Não normalidade",
  "Assimetria de -1 a +1; excesso de curtose abaixo de 1",
  "Yoshitake et al. (2015)",
  "Dados ausentes", "10% MCAR", "Mosqueira-Taipe et al. (2026)",
  "Estimação", "MLR + FIML", "Cenário realístico",
  "Erro tipo I", format(ALPHA, nsmall = 2), "Definido a priori",
  "Poder-alvo", format(POWER, nsmall = 2), "Definido a priori"
)

kable(
  power_assumptions,
  col.names = c("Componente", "Especificação", "Base"),
  align = c("l", "l", "l")
)
```

## Método analítico baseado no modelo

A análise analítica constitui o ponto de partida. Como no CFA Power, o objeto
`popmodel` define a matriz populacional e o objeto `analyzemodel` representa o
modelo livre ajustado a essa matriz. A função `semPower.powerLav()` converte a
discrepância entre as estruturas em $F_0$ e na distribuição não central do
qui-quadrado [@moshagen2024].

```{r}
#| label: analytical-power
#| echo: false

ap_popmodel <- semPower.powerLav(
  type = "a-priori",
  alpha = ALPHA,
  power = POWER,
  modelPop = h1model,
  modelH0 = analyzemodel,
  #modelH1 = h1modelfree,
  lavOptions = list(std.lv = TRUE),
  p = P
)

summary(ap_popmodel)
```


## Simulação Monte Carlo em cenário realístico

A simulação combina as duas condições realísticas discutidas neste tutorial:
não normalidade leve e 10% de dados ausentes MCAR. Em todas as replicações, o
objeto `analyzemodel` é estimado com MLR e FIML. A única diferença entre as duas
simulações é o modelo usado para gerar os dados.

`REP` começa com 5 para a verificação dos chunks. Depois que toda a sequência
estiver validada, seu valor deverá ser alterado manualmente para 1.000 em
`helpers.R`. Antes da execução definitiva, os dois arquivos RDS de teste devem
ser removidos de `Data/IntermediateData`.

```{r}
#| label: sim-popmodel-varying
#| cache: true
#| include: false

popmodel_varying <- cache_or_run("popmodel_101to400", {
  sim(
    NULL,
    n = SEQ,
    pmMCAR = P_MCAR,
    analyzemodel,
    generate = popmodel,
    indDist = dist,
    std.lv = TRUE,
    lavaanfun = "cfa",
    estimator = "mlr",
    missing = "fiml",
    seed = SEED,
    multicore = TRUE
  )
})
```

```{r}
#| label: sim-h1model-varying
#| cache: true
#| include: false

h1model_varying <- cache_or_run("h1model_101to400", {
  sim(
    NULL,
    n = SEQ,
    pmMCAR = P_MCAR,
    analyzemodel,
    generate = h1model,
    indDist = dist,
    std.lv = TRUE,
    lavaanfun = "cfa",
    estimator = "mlr",
    missing = "fiml",
    seed = SEED,
    multicore = TRUE
  )
})
```

```{r}
#| label: fig-realistic-power
#| fig-cap: >-
#|   Poder empírico para detectar a omissão das cargas cruzadas sob não
#|   normalidade leve e 10% de dados ausentes MCAR.
#| fig-alt: >-
#|   Curvas de poder de RMSEA, SRMR, CFI e TLI em função do tamanho amostral.
#| fig-width: 8
#| fig-height: 5
#| fig-align: center
#| echo: false

plotPowerFit(
  h1model_varying,
  popmodel_varying,
  alpha = ALPHA,
  usedFit = FITS
)
```

```{r}
#| label: fig-realistic-curve
#| fig-cap: >-
#|   XXXX.
#| fig-alt: >-
#|   XXXX.
#| fig-width: 8
#| fig-height: 5
#| fig-align: center
#| echo: false

plotPowerFit(
    h1model_varying,
    popmodel_varying,
    alpha = ALPHA,
    usedFit = FITS,
    logistic = FALSE
)
```

## Poder e pontos de corte calibrados

Durante a verificação inicial, `N_REALISTIC` corresponde ao limite superior de
`SEQ2`. Depois da simulação definitiva, esse objeto deve ser substituído pelo
menor tamanho amostral em que os índices selecionados alcançam `POWER`. A
@tbl-power-cutoff-realistic apresenta o poder e os pontos de corte no valor
atualmente definido.

```{r}
#| label: tbl-power-cutoff-realistic
#| tbl-cap: >-
#|   Poder e pontos de corte calibrados pelo modelo no tamanho amostral
#|   definido por N_TARGET.
#| echo: false

power_varying <- getPowerFit(
  h1model_varying,
  nullObject = popmodel_varying,
  alpha = ALPHA,
  nVal = 150,
  usedFit = FITS
)

cutoff_varying <- getCutoff(
  popmodel_varying,
  alpha = ALPHA,
  nVal = 150,
  usedFit = FITS
)

power_cutoff_varying <- rbind(
  "Poder" = as.numeric(power_varying),
  "Ponto de corte" = as.numeric(cutoff_varying[1, ])
)

colnames(power_cutoff_varying) <- toupper(names(power_varying))

kable(power_cutoff_varying, digits = 3, align = "c")
```

Esses valores não constituem Dynamic Fit Indices. Eles são pontos de corte
empíricos calibrados pelo modelo populacional, pela misspecificação teorizada e
pelo cenário de dados desta análise. Sua generalização está restrita às cargas,
à não normalidade, ao missing, ao estimador e aos tamanhos amostrais simulados.

```{r}
popmodel_fixed <- cache_or_run("popmodel_200", {
    sim(
        SIM,
        n = N_TARGET,
        pmMCAR = P_MCAR,
        analyzemodel,
        generate = popmodel,
        indDist = dist,
        std.lv = TRUE,
        lavaanfun = "cfa",
        estimator = "mlr",
        missing = "fiml",
        seed = SEED,
        multicore = TRUE
    )
})
```


```{r}
h1model_fixed <- cache_or_run("h1model_200", {
    sim(
        SIM,
        n = N_TARGET,
        pmMCAR = P_MCAR,
        analyzemodel,
        generate = h1model,
        indDist = dist,
        std.lv = TRUE,
        lavaanfun = "cfa",
        estimator = "mlr",
        missing = "fiml",
        seed = SEED,
        multicore = TRUE
    )
})
```

```{r}
plotPowerFit(
    h1model_fixed,
    popmodel_fixed,
    alpha = ALPHA,
    usedFit = FITS
)
```

```{r}

# Estimate power for rejecting the misspecified model (h1model_fixed)
# using fit-index cutoffs implied by the null model.
power_fixed <- getPowerFit(
  h1model_fixed,
  nullObject = popmodel_fixed,
  alpha = ALPHA,
  usedFit = FITS
)

# Derive empirical cutoff values for the selected fit indices
# from the null-model sampling distribution under the same conditions.
cutoff_fixed <- getCutoff(
  popmodel_fixed,
  alpha = ALPHA,
  usedFit = FITS
)

# Combine power and cutoff values into a compact summary table.
power_cutoff_fixed <- rbind(
  "Power" = as.numeric(power_fixed),
  "Cutoff" = as.numeric(cutoff_fixed[1, ])
)

colnames(power_cutoff_fixed) <- toupper(names(power_fixed))

knitr::kable(power_cutoff_fixed, digits = 3, align = "c")
```

```{r}
plotPowerFit(
    h1model_fixed,
    popmodel_fixed,
    cutoff = RULE_OF_THUMB,
    alpha = ALPHA,
    usedFit = FITS
)
```

```{r}

# Estimate power using traditional fit-index cutoffs.
power_traditional <- getPowerFit(
  h1model_fixed,
  RULE_OF_THUMB,
  alpha = ALPHA,
  usedFit = FITS
)

# Convert to a one-row table with column headers.
power_traditional_tbl <- t(as.data.frame(power_traditional))

colnames(power_traditional_tbl) <- toupper(names(power_traditional))
rownames(power_traditional_tbl) <- "Power"

knitr::kable(power_traditional_tbl, digits = 3, align = "c")
```


```{r}

# Compute detailed parameter-recovery results for the fitted model.
summaryParam(
  h1model_varying,
  alpha = ALPHA,
  digits = 3,
  detail = TRUE
)
```

```{r}

# Compute detailed parameter-recovery results for the fitted model.
pow_h1model <- getPower(h1model_varying, alpha = ALPHA)
n_h1model <- findPower(pow_h1model, "N", 0.80)
n_h1model
```