# Pré-processamento {#sec-preprocessing}

:::: {.content-visible unless-format="pdf"}

::: {.callout-important title="Como a seção está estruturada" collapse="true"}

O arquivo [helpers.R](Scripts/DataAppendixScripts/helpers.R) carrega os pacotes compartilhados pelo projeto. Os
parâmetros específicos desta análise são definidos nos chunks em que são
utilizados, para que o leitor possa acompanhar a origem de cada decisão. Cada
saída é produzida depois da operação que a fundamenta e recebe, no HTML, um
callout com a explicação dos objetos, funções, argumentos e parâmetros.

```{r}
#| label: setup-preprocessing
#| code-fold: true

source(here::here("Scripts", "DataAppendixScripts", "helpers.R"))
```

:::

::::

O pré-processamento em questionários de autorelato tem como finalidade proteger as análises vindouras de vieses introduzidos por respostas descuidadas ou com esforço insuficiente (*Careless or Insufficient Effort Responding* — C/IER), registros incompletos ou com respostas inconsistentes, e a inspeção preliminar das variáveis. Nas seções anteriores não precisamos dos dados coletados, mas a partir de agora, temos que fazer exercícios com dados brutos, e por isso, vamos utilizar a mesma base de dados empregada por @rogers2024c e @rogers2022. 

Neste tutorial, entretanto, o processamento parte dos 1.546 registros brutos e explicita tanto os critérios procedurais quanto os indicadores estatísticos de triagem C/IER. Os dados, o codebook e os procedimentos necessários à execução acompanham o projeto. Como os trabalhos anteriores [@rogers2024c; @rogers2022] partiram de uma base pré-processada de 1.047 participantes, eventuais diferenças entre seus resultados e os deste tutorial não devem ser atribuídas exclusivamente ao tratamento ordinal ou contínuo dos itens. Após a verificação da integridade do banco e a remoção de registros sem identificação
ou com mais de cinco respostas ausentes na WHOQOL-Bref (como veremos adiante, o objetivo é simular estimação com dados *missings*), a amostra elegível foi submetida a um protocolo sequencial de triagem C/IER.

:::: {.content-visible unless-format="pdf"}

::: {.callout-note title="Como a amostra elegível foi obtida" collapse="true"}

O chunk `data-preparation` importa o arquivo bruto com `read_csv2()`, cria os vetores que
identificam os itens da escala e de atenção, verifica a presença das colunas
obrigatórias e interrompe a execução com `cli_abort()` se alguma estiver
ausente. Em seguida, converte as respostas para formato numérico, transforma
os timestamps com `as.POSIXct()`, calcula a duração em segundos com `difftime()`
e cria a flag `dropout`. O objeto `eligible_data` mantém apenas os registros
com identificação e no máximo cinco respostas ausentes nos 26 itens da escala.
Por fim, `dir.create()`
garante a existência do diretório e `write_csv2()` salva essa base intermediária
no projeto.

```{r}
#| label: data-preparation
#| code-fold: true

raw_data <- read_csv2(
  here::here("Data", "InputData", "data.csv"),
  show_col_types = FALSE
)

scale_items <- paste0("Q", 1:26)
attention_items <- paste0("CQ", 1:3)

required_columns <- c(
  "ID", "CREATED", "MODIFIED", attention_items, scale_items
)
missing_columns <- setdiff(required_columns, names(raw_data))
if (length(missing_columns) > 0) {
  cli::cli_abort(
    "As colunas obrigatórias ausentes são: {paste(missing_columns, collapse = ', ')}"
  )
}

prepared_data <- raw_data |>
  mutate(
    dropout = is.na(ID) | rowSums(is.na(pick(all_of(scale_items)))) > 5,
    created_dt = as.POSIXct(
      CREATED, format = "%d/%m/%Y %H:%M", tz = "UTC"
    ),
    modified_dt = as.POSIXct(
      MODIFIED, format = "%d/%m/%Y %H:%M", tz = "UTC"
    ),
    TIME = as.numeric(difftime(
      modified_dt, created_dt, units = "secs"
    )),
    across(all_of(c(attention_items, scale_items)), as.numeric)
  )

eligible_data <- prepared_data |>
  filter(!dropout)

dir.create(here::here("Data", "IntermediateData"), showWarnings = FALSE)

write_csv2(
  eligible_data,
  here::here("Data", "IntermediateData", "whoqol_eligible.csv")
)
```

:::

::::

Para essa triagem e o tratamento das respostas C/IER, adotou-se a abordagem de múltiplos
obstáculos (*multiple-hurdle approach*) indicada por @curran2016 e @desimone2015. Como os
índices de desatenção mensuram manifestações comportamentais distintas, como
respostas aleatórias, padrões invariantes e preenchimento apressado, e podem
apresentar correlações baixas ou nulas entre si [@meade2012; @goldammer2020;
@biemann2025], a literatura recomenda a aplicação combinada de critérios de triagem
[@curran2016; @arthur2021; @ulitzsch2022]. No presente tutorial, cada critério foi tratado como uma
barreira obrigatória, de modo que a falha em qualquer obstáculo determinou a
exclusão do participante da amostra final [@curran2016; @goldammer2020].

## Exclusões procedurais {#sec-cier-exante}

No âmbito dos controles *ex-ante*, utilizamos
itens de atenção inseridos no instrumento e a duração total de preenchimento do questionário
[@curran2016; @ward2023]. A falha em pelo menos dois dos três itens de atenção incluídos no questionário foi interpretada
como evidência de C/IER, reduzindo a possibilidade de excluir respondentes
atentos por um lapso pontual [@desimone2015; @chauliac2023]. Também foram
excluídos os questionários de indivíduos com velocidade inferior a quatro segundos por item,
limiar considerado incompatível com o processamento semântico reflexivo
requerido pelo instrumento [@huang2012; @curran2016; @jones2023].

:::: {.content-visible unless-format="pdf"}

::: {.callout-note title="Operacionalização dos itens de atenção e tempo" collapse="true"}

O chunk `hurdle-procedural` seleciona o identificador, os itens de atenção, a duração e os
itens da escala. `rowSums()` conta as respostas incorretas nos controles;
`fail_attention` sinaliza pelo menos duas falhas, enquanto `fail_time` sinaliza
`TIME < 416`, equivalente a quatro segundos por item no questionário completo
de 104 itens. O objeto resultante é salvo com `write_csv2()` como base
intermediária dos critérios procedurais.

```{r}
#| label: hurdle-procedural
#| code-fold: true

procedural_data <- eligible_data |>
  select(ID, all_of(attention_items), TIME, all_of(scale_items)) |>
  mutate(
    qc_failures = rowSums(across(all_of(attention_items), ~ .x != 1),
                           na.rm = TRUE),
    fail_attention = qc_failures >= 2,
    fail_time = TIME < 416
  )

write_csv2(
  procedural_data,
  here::here("Data", "IntermediateData", "whoqol_procedural.csv")
)
```

:::

::::

## Critérios estatísticos {#sec-cier-expost}

Como critérios *ex-post* empregamos a medida de *Longstring*, o IRV e a Distância de Mahalanobis [@dunn2018a; @biemann2025]. O primeiro permite identificar padrões mecânicos de
marcação uniforme; o segundo detecta tanto variabilidade anormalmente baixas quanto dispersão alta; e o terceiro identifica padrões multivariados
distantes do comportamento normativo da amostra, condizentes com aleatoriedade excesiva [@curran2016; @hong2020;
@meade2012; @desimone2015]. Considerou-se problemática uma sequência contínua (*Longstring*)
superior à metade dos itens da WHOQOL-BREF; para o IRV, utilizaram-se os percentis
1% e 99%; e, para a Distância de Mahalanobis, o percentil 99%. Esses limiares
foram definidos *a priori* com base na extensão da escala e nas caudas extremas
das distribuições amostrais, buscando equilibrar sensibilidade à desatenção e
preservação de respondentes sinceros [@goldammer2020; @steedle2018;
@arthur2021].

:::: {.content-visible unless-format="pdf"}

::: {.callout-note title="Cálculo dos índices estatísticos" collapse="true"}

O chunk `indicator-calculation` calcula, antes da recodificação dos itens invertidos,
`Longstring` com `careless::longstring()`, IRV com `careless::irv()` e a
distância multivariada com `modi::MDmiss()`. `quantile()` obtém os limites
amostrais do IRV e da distância de Mahalanobis; em seguida, `mutate()` cria as
três flags estatísticas. A seleção final reúne os indicadores e suas flags, e
`write_csv2()` salva essa base para auditoria. O chunk seguinte resume esses
valores na tabela de estatísticas e pontos de corte.

```{r}
#| label: indicator-calculation
#| code-fold: true

indicator_data <- procedural_data |>
  mutate(
    longstring = as.integer(careless::longstring(pick(all_of(scale_items)))),
    irv = as.numeric(careless::irv(
      pick(all_of(scale_items)), split = FALSE
    )),
    mahalanobis = as.numeric(modi::MDmiss(
      data = as.matrix(pick(all_of(scale_items))),
      center = colMeans(pick(all_of(scale_items)), na.rm = TRUE),
      cov = cov(pick(all_of(scale_items)), use = "pairwise.complete.obs")
    ))
  )

irv_cutoffs <- quantile(
  indicator_data$irv, probs = c(.01, .99), na.rm = TRUE,
  names = FALSE, type = 7
)
mahalanobis_cutoff <- quantile(
  indicator_data$mahalanobis, probs = .99, na.rm = TRUE,
  names = FALSE, type = 7
)

screened_data <- indicator_data |>
  mutate(
    fail_longstring = longstring > 13,
    fail_irv = irv <= irv_cutoffs[[1]] | irv >= irv_cutoffs[[2]],
    fail_mahalanobis = mahalanobis >= mahalanobis_cutoff
  )

write_csv2(
  screened_data |>
    select(ID, longstring, irv, mahalanobis, fail_longstring,
           fail_irv, fail_mahalanobis),
  here::here("Data", "IntermediateData", "whoqol_indicators.csv")
)
```

:::

::::

```{r}
#| label: tbl-indicator-cutoffs
#| tbl-cap: "Pontos de corte dos indicadores estatísticos."
#| echo: false

indicator_cutoffs <- tibble(
  Indicador = c("Longstring", "IRV", "Distância de Mahalanobis"),
  Média = c(mean(indicator_data$longstring, na.rm = TRUE),
            mean(indicator_data$irv, na.rm = TRUE),
            mean(indicator_data$mahalanobis, na.rm = TRUE)),
  `Desvio-padrão` = c(sd(indicator_data$longstring, na.rm = TRUE),
                      sd(indicator_data$irv, na.rm = TRUE),
                      sd(indicator_data$mahalanobis, na.rm = TRUE)),
  Mediana = c(median(indicator_data$longstring, na.rm = TRUE),
              median(indicator_data$irv, na.rm = TRUE),
              median(indicator_data$mahalanobis, na.rm = TRUE)),
  `1º percentil` = c(quantile(indicator_data$longstring, .01, na.rm = TRUE),
                     irv_cutoffs[[1]],
                     quantile(indicator_data$mahalanobis, .01, na.rm = TRUE)),
  `99º percentil` = c(quantile(indicator_data$longstring, .99, na.rm = TRUE),
                      irv_cutoffs[[2]], mahalanobis_cutoff),
  `Regra de exclusão` = c(
    "longstring > 13",
    "IRV ≤ p1 ou IRV ≥ p99",
    "Mahalanobis ≥ p99"
  )
)

dir.create(here::here("Output", "Results", "Tables"),
           recursive = TRUE, showWarnings = FALSE)

write_csv2(
  indicator_cutoffs,
  here::here("Output", "Results", "Tables", "tbl-indicator-cutoffs.csv")
)

indicator_cutoffs |> mutate(across(where(is.numeric), ~ round(.x, 3))) |>
  knitr::kable()
```

:::: {.content-visible unless-format="pdf"}

::: {.callout-note title="Racional da @tbl-indicator-cutoffs" collapse="true"}

O chunk constrói a tabela `indicator_cutoffs` a partir dos indicadores
calculados no chunk anterior. Para cada índice, `mean()`, `sd()` e `median()`
resumem a tendência central e a dispersão; `quantile()` obtém os percentis
inferior e superior observados na amostra elegível. A coluna `Regra de
exclusão` registra o critério que será usado na triagem, sem transformar essa
tabela descritiva em uma nova etapa de decisão. Em seguida, `dir.create()`
garante a existência da pasta de resultados, `write_csv2()` exporta a tabela
completa para o projeto e `mutate(across(...))` arredonda apenas a cópia exibida
no HTML antes de `knitr::kable()` renderizar o output.

```{r}
#| eval: false
#| code-fold: true

indicator_cutoffs <- tibble(
  Indicador = c("Longstring", "IRV", "Distância de Mahalanobis"),
  Média = c(mean(indicator_data$longstring, na.rm = TRUE),
            mean(indicator_data$irv, na.rm = TRUE),
            mean(indicator_data$mahalanobis, na.rm = TRUE)),
  `Desvio-padrão` = c(sd(indicator_data$longstring, na.rm = TRUE),
                      sd(indicator_data$irv, na.rm = TRUE),
                      sd(indicator_data$mahalanobis, na.rm = TRUE)),
  Mediana = c(median(indicator_data$longstring, na.rm = TRUE),
              median(indicator_data$irv, na.rm = TRUE),
              median(indicator_data$mahalanobis, na.rm = TRUE)),
  `1º percentil` = c(quantile(indicator_data$longstring, .01, na.rm = TRUE),
                     irv_cutoffs[[1]],
                     quantile(indicator_data$mahalanobis, .01, na.rm = TRUE)),
  `99º percentil` = c(quantile(indicator_data$longstring, .99, na.rm = TRUE),
                      irv_cutoffs[[2]], mahalanobis_cutoff),
  `Regra de exclusão` = c(
    "longstring > 13",
    "IRV ≤ p1 ou IRV ≥ p99",
    "Mahalanobis ≥ p99"
  )
)


dir.create(here::here("Output", "Results", "Tables"),
           recursive = TRUE, showWarnings = FALSE)

write_csv2(
  indicator_cutoffs,
  here::here("Output", "Results", "Tables", "tbl-indicator-cutoffs.csv")
)

indicator_cutoffs |> mutate(across(where(is.numeric), ~ round(.x, 3))) |>
  knitr::kable()
```

:::

::::

### Decisão final e amostra de análise {#sec-cier-decision}

```{r}
#| label: tbl-hurdle-summary
#| tbl-cap: "Frequência de falhas em cada obstáculo de limpeza."
#| echo: false

screened_data <- screened_data |>
  mutate(
    hurdles_failed = rowSums(across(starts_with("fail_"))),
    exclude = hurdles_failed > 0,
    evidence = pmap_chr(
      pick(fail_attention, fail_time, fail_longstring,
           fail_irv, fail_mahalanobis),
      \(...) {
        labels <- c("atenção", "tempo", "longstring", "IRV", "Mahalanobis")
        str_c(labels[c(...)], collapse = " + ") |> na_if("")
      }
    )
  )

intermediate_data <- screened_data
criterion_summary <- tibble(
  Critério = c("Itens de atenção", "Tempo de resposta", "Longstring", "IRV",
               "Distância de Mahalanobis"),
  `N sinalizado` = c(
    sum(screened_data$fail_attention), sum(screened_data$fail_time),
    sum(screened_data$fail_longstring), sum(screened_data$fail_irv),
    sum(screened_data$fail_mahalanobis)
  )
) |>
  mutate(`Percentual (%)` = `N sinalizado` / nrow(screened_data) * 100)


dir.create(here::here("Data", "IntermediateData"), showWarnings = FALSE)

dir.create(here::here("Output", "DataAppendixOutput", "Tables"),
           recursive = TRUE, showWarnings = FALSE)

write_csv2(intermediate_data, here::here(
  "Data", "IntermediateData", "whoqol_preprocessed.csv"
))

write_csv2(intermediate_data |> filter(exclude), here::here(
  "Output", "DataAppendixOutput", "Tables", "exclusion_log.csv"
))

criterion_summary |> mutate(`Percentual (%)` = round(`Percentual (%)`, 1)) |>
  knitr::kable()

write_csv2(
  criterion_summary,
  here::here("Output", "Results", "Tables", "tbl-hurdle-summary.csv")
)
```

:::: {.content-visible unless-format="pdf"}

::: {.callout-note title="Racional da @tbl-hurdle-summary" collapse="true"}

O chunk começa com `screened_data`, que contém os indicadores e as flags dos
cinco obstáculos. `rowSums(across(starts_with("fail_")))` conta quantas barreiras
foram falhadas por participante; como a regra é de múltiplos obstáculos,
`exclude = hurdles_failed > 0` exclui qualquer participante que falhe em pelo
menos uma barreira. A função `pmap_chr()` percorre as cinco flags na mesma linha,
seleciona os nomes dos critérios sinalizados e os concatena em `evidence`,
produzindo um registro auditável da decisão individual.

Em seguida, `intermediate_data` preserva a base com os indicadores, flags,
contagem de falhas e evidências. `criterion_summary` agrega as flags por
critério, calcula o número de participantes sinalizados e o percentual em
relação à amostra elegível. `dir.create()` prepara os diretórios; os dois
primeiros `write_csv2()` salvam a base intermediária e o log de exclusões; por
fim, `mutate()` arredonda apenas a cópia apresentada, `knitr::kable()` gera a
tabela e o último `write_csv2()` preserva a tabela completa no projeto.

```{r}
#| eval: false
#| code-fold: true

screened_data <- screened_data |>
  mutate(
    hurdles_failed = rowSums(across(starts_with("fail_"))),
    exclude = hurdles_failed > 0,
    evidence = pmap_chr(
      pick(fail_attention, fail_time, fail_longstring,
           fail_irv, fail_mahalanobis),
      \(...) {
        labels <- c("atenção", "tempo", "longstring", "IRV", "Mahalanobis")
        str_c(labels[c(...)], collapse = " + ") |> na_if("")
      }
    )
  )

intermediate_data <- screened_data
criterion_summary <- tibble(
  Critério = c("Itens de atenção", "Tempo de resposta", "Longstring", "IRV",
               "Distância de Mahalanobis"),
  `N sinalizado` = c(
    sum(screened_data$fail_attention), sum(screened_data$fail_time),
    sum(screened_data$fail_longstring), sum(screened_data$fail_irv),
    sum(screened_data$fail_mahalanobis)
  )
) |>
  mutate(`Percentual (%)` = `N sinalizado` / nrow(screened_data) * 100)

dir.create(here::here("Data", "IntermediateData"), showWarnings = FALSE)

dir.create(here::here("Output", "DataAppendixOutput", "Tables"),
           recursive = TRUE, showWarnings = FALSE)

write_csv2(intermediate_data, here::here(
  "Data", "IntermediateData", "whoqol_preprocessed.csv"
))

write_csv2(intermediate_data |> filter(exclude), here::here(
  "Output", "DataAppendixOutput", "Tables", "exclusion_log.csv"
))

criterion_summary |> mutate(`Percentual (%)` = round(`Percentual (%)`, 1)) |>
  knitr::kable()

write_csv2(
  criterion_summary,
  here::here("Output", "Results", "Tables", "tbl-hurdle-summary.csv")
)
```

:::

::::


```{r}
#| label: tbl-analysis-sample-summary
#| tbl-cap: "Trajetória da amostra durante o pré-processamento."
#| echo: false

final_analysis_data <- screened_data |>
  filter(!exclude) |>
  select(ID, all_of(scale_items)) |>
  mutate(across(all_of(c("Q3", "Q4", "Q26")), ~ 6 - .x))

sample_summary <- tibble(
  Etapa = c("Banco bruto", "Dropouts removidos", "Elegíveis aos obstáculos",
            "Excluídos por pelo menos um obstáculo", "Amostra analítica final"),
  N = c(nrow(raw_data), sum(prepared_data$dropout), nrow(indicator_data),
        sum(intermediate_data$exclude), nrow(final_analysis_data))
)

dir.create(here::here("Data", "AnalysisData"), showWarnings = FALSE)

write_csv2(final_analysis_data, here::here(
  "Data", "AnalysisData", "whoqol_analysis.csv"
))

stopifnot(
  nrow(final_analysis_data) == sum(!intermediate_data$exclude),
  !anyNA(final_analysis_data$ID)
)

sample_summary |> knitr::kable()

write_csv2(
  sample_summary,
  here::here("Output", "Results", "Tables", "tbl-analysis-sample-summary.csv")
)
```

:::: {.content-visible unless-format="pdf"}

::: {.callout-note title="Racional da @tbl-analysis-sample-summary" collapse="true"}

O chunk parte de `screened_data`, que já contém a decisão criada no chunk
anterior. `filter(!exclude)` retém somente os participantes que superaram todas
as barreiras; `select()` mantém o identificador e os itens da escala; e
`mutate(across(...))` recodifica os itens invertidos para a direção analítica
final. O objeto `sample_summary` registra a trajetória desde o banco bruto até
a amostra final usando `nrow()` e `sum()` sobre as flags de exclusão.

`dir.create()` garante a existência do diretório da base analítica, e
`write_csv2()` salva `final_analysis_data` para reutilização nos capítulos de
mensuração. `stopifnot()` verifica a correspondência entre o número de linhas
da base final e a regra de exclusão, além de confirmar a presença de um
identificador em cada registro. Por fim, `knitr::kable()` apresenta a tabela e
outro `write_csv2()` salva a trajetória amostral em formato tabular.

```{r}
#| eval: false
#| code-fold: true

final_analysis_data <- screened_data |>
  filter(!exclude) |>
  select(ID, all_of(scale_items)) |>
  mutate(across(all_of(c("Q3", "Q4", "Q26")), ~ 6 - .x))

sample_summary <- tibble(
  Etapa = c("Banco bruto", "Dropouts removidos", "Elegíveis aos obstáculos",
            "Excluídos por pelo menos um obstáculo", "Amostra analítica final"),
  N = c(nrow(raw_data), sum(prepared_data$dropout), nrow(indicator_data),
        sum(intermediate_data$exclude), nrow(final_analysis_data))
)

dir.create(here::here("Data", "AnalysisData"), showWarnings = FALSE)

write_csv2(final_analysis_data, here::here(
  "Data", "AnalysisData", "whoqol_analysis.csv"
))

stopifnot(
  nrow(final_analysis_data) == sum(!intermediate_data$exclude),
  !anyNA(final_analysis_data$ID)
)

sample_summary |> knitr::kable()

write_csv2(
  sample_summary,
  here::here("Output", "Results", "Tables", "tbl-analysis-sample-summary.csv")
)
```

:::

::::

## Descrição dos itens {#sec-cier-description}

```{r}
#| label: tbl-item-description
#| tbl-cap: "Estatísticas descritivas dos itens utilizados na AFC."
#| echo: false

analysis_items <- paste0("Q", 3:26)

item_data <- final_analysis_data |> select(all_of(analysis_items))
vif_model <- lm(ID ~ ., data = final_analysis_data |>
                  select(ID, all_of(analysis_items)),
                na.action = na.omit)
vif_values <- tibble(
  Item = names(car::vif(vif_model)),
  VIF = as.numeric(car::vif(vif_model))
)

item_description <- psych::describe(item_data, fast = FALSE) |>
  as.data.frame() |> rownames_to_column("Item") |> as_tibble() |>
  transmute(
    Item, `Respostas válidas` = n, Média = mean, `Desvio-padrão` = sd,
    Assimetria = skew, Curtose = kurtosis
  )

item_description <- left_join(item_description, vif_values, by = "Item")

write_csv2(
  item_description,
  here::here("Output", "Results", "Tables", "tbl-item-description.csv")
)

item_description |> mutate(across(where(is.numeric), ~ round(.x, 3))) |>
  knitr::kable()
```

:::: {.content-visible unless-format="pdf"}

::: {.callout-note title="Racional da @tbl-item-description" collapse="true"}

O chunk começa definindo `analysis_items` como o conjunto de indicadores que
será utilizado na AFC e cria `item_data` a partir da base analítica final,
portanto depois da aplicação dos obstáculos e da recodificação dos itens
invertidos. Para o diagnóstico de colinearidade, `lm()` ajusta uma única
regressão auxiliar em que `ID` atua apenas como variável resposta e todos os
itens entram como preditores. Como o VIF depende da relação entre os
preditores, e não do conteúdo da variável resposta, `car::vif()` retorna o VIF
de cada item em uma única chamada. `names()` recupera os nomes dos preditores e
`as.numeric()` transforma os valores retornados em uma coluna para a tabela.

Em paralelo, `psych::describe()` resume cada item com o número de respostas
válidas, média, desvio-padrão, assimetria e curtose. `as.data.frame()`,
`rownames_to_column()` e `as_tibble()` reorganizam o resultado para que o nome
do item passe a ser uma coluna; `transmute()` seleciona e renomeia somente as
estatísticas que serão apresentadas. `left_join()` combina essa descrição com
os VIFs usando `Item` como chave.

Por fim, `write_csv2()` salva a tabela completa, sem arredondamento, em
`Output/Results/Tables/tbl-item-description.csv`. A expressão
`mutate(across(where(is.numeric), ...))` arredonda apenas a cópia encaminhada
ao HTML, e `knitr::kable()` produz a tabela exibida no documento. O VIF é usado
exclusivamente como diagnóstico de redundância linear; assimetria, curtose e
VIF não constituem critérios automáticos de exclusão de itens ou de alteração
da amostra.

```{r}
#| eval: false
#| code-fold: true

analysis_items <- paste0("Q", 3:26)

item_data <- final_analysis_data |> select(all_of(analysis_items))

vif_model <- lm(ID ~ ., data = final_analysis_data |>
                  select(ID, all_of(analysis_items)),
                na.action = na.omit)
vif_values <- tibble(
  Item = names(car::vif(vif_model)),
  VIF = as.numeric(car::vif(vif_model))
)

item_description <- psych::describe(item_data, fast = FALSE) |>
  as.data.frame() |> rownames_to_column("Item") |> as_tibble() |>
  transmute(
    Item, `Respostas válidas` = n, Média = mean, `Desvio-padrão` = sd,
    Assimetria = skew, Curtose = kurtosis
  )

item_description <- left_join(item_description, vif_values, by = "Item")

write_csv2(
  item_description,
  here::here("Output", "Results", "Tables", "tbl-item-description.csv")
)

item_description |> mutate(across(where(is.numeric), ~ round(.x, 3))) |>
  knitr::kable()
```

:::

::::

```{r}
#| label: fig-likert-social
#| fig-cap: "Distribuição das categorias de resposta Likert no construto Relações sociais."
#| fig-alt: "Barras horizontais divergentes e centralizadas mostrando as respostas aos itens Q20, Q21 e Q22."
#| fig-width: 8
#| fig-height: 4.5
#| echo: false

social_items <- item_data |>
  select(Q20, Q21, Q22) |>
  mutate(across(everything(), ~ factor(
    as.character(.x), levels = as.character(1:5),
    labels = as.character(1:5), ordered = TRUE
  ))) |>
  as.data.frame()

stopifnot(all(vapply(social_items, nlevels, integer(1)) == 5L))

social_likert <- likert::likert(items = social_items, nlevels = 5)

social_plot <- plot(
  social_likert, centered = TRUE, include.center = TRUE,
  legend.position = "bottom"
) +
  ggtitle("Relações sociais") +
  labs(x = "Item", y = "Percentual", fill = "Resposta") +
  theme_minimal() +
  theme(plot.title = element_text(hjust = 0.5), legend.position = "bottom")
dir.create(here::here("Output", "Results", "Figures"),
           recursive = TRUE, showWarnings = FALSE)
ggsave(
  here::here("Output", "Results", "Figures", "fig-likert-social.png"),
  plot = social_plot, width = 8, height = 4.5, dpi = 300
)
social_plot
```

:::: {.content-visible unless-format="pdf"}

::: {.callout-note title="Racional da @fig-likert-social" collapse="true"}

O exemplo reproduzível utiliza o construto Relações sociais, formado pelos
itens `Q20`, `Q21` e `Q22`. Como `likert::likert()` exige o mesmo número de
níveis em todas as colunas, esses itens são convertidos para um `data.frame`
com cinco categorias ordenadas antes da chamada do pacote.

`factor()` fixa a ordem das cinco categorias. `as.data.frame()` é necessário
porque a implementação do pacote acessa cada coluna com a semântica de um
`data.frame` base. `likert()` calcula as frequências relativas e `centered =
TRUE` produz as barras divergentes em torno do zero. O resultado é armazenado
em `social_plot`, recebe os rótulos e o tema com `ggtitle()`, `labs()` e
`theme_minimal()`, e é exportado como figura PNG por `ggsave()` para
`Output/Results/Figures`.

```{r}
#| eval: false
#| code-fold: true

social_items <- item_data |>
  select(Q20, Q21, Q22) |>
  mutate(across(everything(), ~ factor(
    as.character(.x), levels = as.character(1:5),
    labels = as.character(1:5), ordered = TRUE
  ))) |>
  as.data.frame()

stopifnot(all(vapply(social_items, nlevels, integer(1)) == 5L))

social_likert <- likert::likert(
  items = social_items,
  nlevels = 5
)

social_plot <- plot(
  social_likert, centered = TRUE, include.center = TRUE,
  legend.position = "bottom"
) +
  ggtitle("Relações sociais") +
  labs(x = "Item", y = "Percentual", fill = "Resposta") +
  theme_minimal() +
  theme(plot.title = element_text(hjust = 0.5), legend.position = "bottom")
dir.create(here::here("Output", "Results", "Figures"),
           recursive = TRUE, showWarnings = FALSE)
ggsave(
  here::here("Output", "Results", "Figures", "fig-likert-social.png"),
  plot = social_plot, width = 8, height = 4.5, dpi = 300
)
social_plot
```

:::

::::
