# Pré-processamento {#sec-preprocessing}

:::: {.content-visible unless-format="pdf"}

::: {.callout-important title="Como a seção está estruturada" collapse="true"}

O arquivo [helpers.R](Scripts/DataAppendixScripts/helpers.R) carrega os pacotes compartilhados pelo projeto. Os
parâmetros específicos desta análise são definidos nos chunks em que são
utilizados, para que o leitor possa acompanhar a origem de cada decisão. Cada
saída é produzida depois da operação que a fundamenta e recebe, no HTML, um
callout com a explicação dos objetos, funções, argumentos e parâmetros.

```{r}
#| label: setup-preprocessing
#| code-fold: true

source(here::here("Scripts", "DataAppendixScripts", "helpers.R"))
```

:::

::::

O pré-processamento em questionários de autorelato tem como finalidade proteger as análises vindouras de vieses introduzidos por respostas descuidadas ou com esforço insuficiente (*Careless or Insufficient Effort Responding* — C/IER), registros incompletos ou com respostas inconsistentes, e a inspeção preliminar das variáveis para prospecção de problemas. Nas seções anteriores não precisamos dos dados coletados, mas a partir de agora, temos que fazer exercícios com dados brutos, e por isso, vamos utilizar a mesma base de dados empregada por @rogers2024c e @rogers2022. 

Nesse tutorial, entretanto, o processamento parte dos 1.546 registros brutos e explicita tanto os critérios procedurais (*ex-ante*) quanto os indicadores estatísticos (*ex-post*) de triagem C/IER. Como os trabalhos anteriores [@rogers2024c; @rogers2022] partiram de uma base pré-processada de 1.047 participantes, eventuais diferenças entre seus resultados e os deste tutorial não devem ser atribuídas exclusivamente ao tratamento ordinal ou contínuo dos itens. Após a verificação da integridade do banco e a remoção de registros sem identificação
ou com mais de cinco respostas ausentes na WHOQOL-Bref (como veremos adiante, o objetivo é simular estimação com dados *missings*), a amostra elegível foi submetida a um protocolo sequencial de triagem C/IER.

:::: {.content-visible unless-format="pdf"}

::: {.callout-note title="Como a amostra elegível foi obtida" collapse="true"}

O chunk `data-preparation` importa o arquivo bruto com `read_csv2()`, cria os vetores que
identificam os itens da escala e de atenção, verifica a presença das colunas
obrigatórias e interrompe a execução com `cli_abort()` se alguma estiver
ausente. Em seguida, converte as respostas para formato numérico, transforma
os timestamps com `as.POSIXct()`, calcula a duração em segundos com `difftime()`
e cria a flag `dropout`. O objeto `eligible_data` mantém apenas os registros
com identificação e no máximo cinco respostas ausentes nos 26 itens da escala.
Por fim, `dir.create()`
garante a existência do diretório e `write_csv2()` salva essa base intermediária
no projeto.

```{r}
#| label: data-preparation
#| code-fold: true

raw_data <- read_csv2(
  here::here("Data", "InputData", "data.csv"),
  show_col_types = FALSE
)

scale_items <- paste0("Q", 1:26)
attention_items <- paste0("CQ", 1:3)

required_columns <- c(
  "ID", "CREATED", "MODIFIED", attention_items, scale_items
)
missing_columns <- setdiff(required_columns, names(raw_data))
if (length(missing_columns) > 0) {
  cli::cli_abort(
    "As colunas obrigatórias ausentes são: {paste(missing_columns, collapse = ', ')}"
  )
}

prepared_data <- raw_data |>
  mutate(
    dropout = is.na(ID) | rowSums(is.na(pick(all_of(scale_items)))) > 5,
    created_dt = as.POSIXct(
      CREATED, format = "%d/%m/%Y %H:%M", tz = "UTC"
    ),
    modified_dt = as.POSIXct(
      MODIFIED, format = "%d/%m/%Y %H:%M", tz = "UTC"
    ),
    TIME = as.numeric(difftime(
      modified_dt, created_dt, units = "secs"
    )),
    across(all_of(c(attention_items, scale_items)), as.numeric)
  )

eligible_data <- prepared_data |>
  filter(!dropout)

dir.create(here::here("Data", "IntermediateData"), showWarnings = FALSE)

write_csv2(
  eligible_data,
  here::here("Data", "IntermediateData", "whoqol_eligible.csv")
)
```

:::

::::

Para o tratamento dos indivíduos com C/IER adotou-se a abordagem de múltiplos
obstáculos (*Multiple-hurdle Approach*) indicada por @curran2016 e @desimone2015. Como os
índices de desatenção mensuram manifestações comportamentais distintas, como
respostas aleatórias, padrões invariantes e preenchimento apressado, e podem
apresentar correlações baixas ou nulas entre si [@meade2012; @goldammer2020;
@biemann2025], a literatura recomenda a aplicação combinada de critérios de triagem
[@curran2016; @arthur2021; @ulitzsch2022]. No presente tutorial, cada critério foi tratado como uma
barreira obrigatória, de modo que a falha em qualquer obstáculo determinou a
exclusão do participante da amostra final [@curran2016; @goldammer2020].

## Exclusões procedurais {#sec-cier-exante}

No âmbito dos controles *ex-ante*, utilizamos
itens de atenção inseridos no questionário e a duração total de preenchimento da pesquisa.
[@curran2016; @ward2023]. A falha em pelo menos dois dos três itens de atenção incluídos foi interpretada
como evidência de C/IER [@desimone2015; @chauliac2023]. Também foram
excluídos os questionários de indivíduos com velocidade inferior a quatro segundos por item,
limiar considerado incompatível com o processamento semântico reflexivo
requerido pelo instrumento [@huang2012; @curran2016; @jones2023].

:::: {.content-visible unless-format="pdf"}

::: {.callout-note title="Operacionalização dos itens de atenção e tempo" collapse="true"}

O chunk `hurdle-procedural` seleciona o identificador, os itens de atenção, a duração e os
itens da escala. `rowSums()` conta as respostas incorretas nos controles;
`fail_attention` sinaliza pelo menos duas falhas, enquanto `fail_time` sinaliza
`TIME < 416`, equivalente a quatro segundos por item no questionário completo
de 104 itens. O objeto resultante é salvo com `write_csv2()` como base
intermediária dos critérios procedurais.

```{r}
#| label: hurdle-procedural
#| code-fold: true

procedural_data <- eligible_data |>
  select(ID, all_of(attention_items), TIME, all_of(scale_items)) |>
  mutate(
    qc_failures = rowSums(across(all_of(attention_items), ~ .x != 1),
                           na.rm = TRUE),
    fail_attention = qc_failures >= 2,
    fail_time = TIME < 416
  )

write_csv2(
  procedural_data,
  here::here("Data", "IntermediateData", "whoqol_procedural.csv")
)
```

:::

::::

## Critérios estatísticos {#sec-cier-expost}

Como critérios *ex-post* empregamos a medida de *Longstring*, o IRV e a Distância de Mahalanobis [@dunn2018a; @biemann2025]. O primeiro permite identificar padrões mecânicos de
marcação uniforme; o segundo detecta tanto variabilidade anormalmente baixas quanto dispersão alta; e o terceiro identifica padrões multivariados
distantes do comportamento normativo da amostra, condizentes com aleatoriedade excesiva [@curran2016; @hong2020;
@meade2012; @desimone2015]. Considerou-se problemática uma sequência contínua (*Longstring*)
superior à metade dos itens da WHOQOL-BREF; para o IRV, utilizaram-se os percentis
1% e 99%; e, para a Distância de Mahalanobis, o percentil 99%. Esses limiares
foram definidos *a priori* com base na extensão da escala e nas caudas extremas
das distribuições amostrais, buscando equilibrar sensibilidade à desatenção e
preservação de respondentes sinceros [@goldammer2020; @steedle2018;
@arthur2021].

:::: {.content-visible unless-format="pdf"}

::: {.callout-note title="Cálculo dos índices estatísticos" collapse="true"}

O chunk `indicator-calculation` calcula, antes da recodificação dos itens invertidos,
`Longstring` com `careless::longstring()`, IRV com `careless::irv()` e a
distância multivariada com `modi::MDmiss()`. `quantile()` obtém os limites
amostrais do IRV e da distância de Mahalanobis; em seguida, `mutate()` cria as
três flags estatísticas. A seleção final reúne os indicadores e suas flags, e
`write_csv2()` salva essa base para auditoria. O chunk seguinte resume esses
valores na tabela de estatísticas e pontos de corte.

```{r}
#| label: indicator-calculation
#| code-fold: true

indicator_data <- procedural_data |>
  mutate(
    longstring = as.integer(careless::longstring(pick(all_of(scale_items)))),
    irv = as.numeric(careless::irv(
      pick(all_of(scale_items)), split = FALSE
    )),
    mahalanobis = as.numeric(modi::MDmiss(
      data = as.matrix(pick(all_of(scale_items))),
      center = colMeans(pick(all_of(scale_items)), na.rm = TRUE),
      cov = cov(pick(all_of(scale_items)), use = "pairwise.complete.obs")
    ))
  )

irv_cutoffs <- quantile(
  indicator_data$irv, probs = c(.01, .99), na.rm = TRUE,
  names = FALSE, type = 7
)
mahalanobis_cutoff <- quantile(
  indicator_data$mahalanobis, probs = .99, na.rm = TRUE,
  names = FALSE, type = 7
)

screened_data <- indicator_data |>
  mutate(
    fail_longstring = longstring > 13,
    fail_irv = irv <= irv_cutoffs[[1]] | irv >= irv_cutoffs[[2]],
    fail_mahalanobis = mahalanobis >= mahalanobis_cutoff
  )

write_csv2(
  screened_data |>
    select(ID, longstring, irv, mahalanobis, fail_longstring,
           fail_irv, fail_mahalanobis),
  here::here("Data", "IntermediateData", "whoqol_indicators.csv")
)
```

:::

::::

```{r}
#| label: tbl-indicator-cutoffs
#| tbl-cap: "Pontos de corte dos indicadores estatísticos."
#| echo: false

indicator_cutoffs <- tibble(
  Indicador = c("Longstring", "IRV", "Distância de Mahalanobis"),
  Média = c(mean(indicator_data$longstring, na.rm = TRUE),
            mean(indicator_data$irv, na.rm = TRUE),
            mean(indicator_data$mahalanobis, na.rm = TRUE)),
  `Desvio-padrão` = c(sd(indicator_data$longstring, na.rm = TRUE),
                      sd(indicator_data$irv, na.rm = TRUE),
                      sd(indicator_data$mahalanobis, na.rm = TRUE)),
  Mediana = c(median(indicator_data$longstring, na.rm = TRUE),
              median(indicator_data$irv, na.rm = TRUE),
              median(indicator_data$mahalanobis, na.rm = TRUE)),
  `1º percentil` = c(quantile(indicator_data$longstring, .01, na.rm = TRUE),
                     irv_cutoffs[[1]],
                     quantile(indicator_data$mahalanobis, .01, na.rm = TRUE)),
  `99º percentil` = c(quantile(indicator_data$longstring, .99, na.rm = TRUE),
                      irv_cutoffs[[2]], mahalanobis_cutoff),
  `Regra de exclusão` = c(
    "longstring > 13",
    "IRV ≤ p1 ou IRV ≥ p99",
    "Mahalanobis ≥ p99"
  )
)

dir.create(here::here("Output", "Results", "Tables"),
           recursive = TRUE, showWarnings = FALSE)

write_csv2(
  indicator_cutoffs,
  here::here("Output", "Results", "Tables", "tbl-indicator-cutoffs.csv")
)

indicator_cutoffs |> mutate(across(where(is.numeric), ~ round(.x, 3))) |>
  knitr::kable()
```

:::: {.content-visible unless-format="pdf"}

::: {.callout-note title="Racional da @tbl-indicator-cutoffs" collapse="true"}

O chunk constrói a tabela `indicator_cutoffs` a partir dos indicadores
calculados no chunk anterior. Para cada índice, `mean()`, `sd()` e `median()`
resumem a tendência central e a dispersão; `quantile()` obtém os percentis
inferior e superior observados na amostra elegível. A coluna `Regra de
exclusão` registra o critério que será usado na triagem, sem transformar essa
tabela descritiva em uma nova etapa de decisão. Em seguida, `dir.create()`
garante a existência da pasta de resultados, `write_csv2()` exporta a tabela
completa para o projeto e `mutate(across(...))` arredonda apenas a cópia exibida
no HTML antes de `knitr::kable()` renderizar o output.

```{r}
#| eval: false
#| code-fold: true

indicator_cutoffs <- tibble(
  Indicador = c("Longstring", "IRV", "Distância de Mahalanobis"),
  Média = c(mean(indicator_data$longstring, na.rm = TRUE),
            mean(indicator_data$irv, na.rm = TRUE),
            mean(indicator_data$mahalanobis, na.rm = TRUE)),
  `Desvio-padrão` = c(sd(indicator_data$longstring, na.rm = TRUE),
                      sd(indicator_data$irv, na.rm = TRUE),
                      sd(indicator_data$mahalanobis, na.rm = TRUE)),
  Mediana = c(median(indicator_data$longstring, na.rm = TRUE),
              median(indicator_data$irv, na.rm = TRUE),
              median(indicator_data$mahalanobis, na.rm = TRUE)),
  `1º percentil` = c(quantile(indicator_data$longstring, .01, na.rm = TRUE),
                     irv_cutoffs[[1]],
                     quantile(indicator_data$mahalanobis, .01, na.rm = TRUE)),
  `99º percentil` = c(quantile(indicator_data$longstring, .99, na.rm = TRUE),
                      irv_cutoffs[[2]], mahalanobis_cutoff),
  `Regra de exclusão` = c(
    "longstring > 13",
    "IRV ≤ p1 ou IRV ≥ p99",
    "Mahalanobis ≥ p99"
  )
)


dir.create(here::here("Output", "Results", "Tables"),
           recursive = TRUE, showWarnings = FALSE)

write_csv2(
  indicator_cutoffs,
  here::here("Output", "Results", "Tables", "tbl-indicator-cutoffs.csv")
)

indicator_cutoffs |> mutate(across(where(is.numeric), ~ round(.x, 3))) |>
  knitr::kable()
```

:::

::::

### Decisão final e amostra de análise {#sec-cier-decision}

Após o cálculo dos indicadores de atenção, velocidade, invariância e
discrepância multivariada, cada participante foi avaliado simultaneamente nos
cinco obstáculos definidos no protocolo. A decisão de exclusão foi aplicada de
forma conservadora: a falha em qualquer uma das barreiras foi suficiente para
classificar o respondente como incompatível com a amostra de análise. A
@tbl-hurdle-summary resume a frequência de sinalização em cada critério e
permite avaliar quais manifestações de resposta descuidada foram mais comuns na
amostra elegível. As sinalizações associadas aos itens de atenção e ao IRV foram
as mais frequentes, enquanto o tempo de resposta apresentou menor incidência.
Essa distribuição reforça a utilidade da estratégia de múltiplos obstáculos,
pois os critérios não identificam exatamente os mesmos participantes nem
representam uma única forma de comportamento inadequado.

```{r}
#| label: tbl-hurdle-summary
#| tbl-cap: "Frequência de falhas em cada obstáculo de limpeza."
#| echo: false

screened_data <- screened_data |>
  mutate(
    hurdles_failed = rowSums(across(starts_with("fail_"))),
    exclude = hurdles_failed > 0,
    evidence = pmap_chr(
      pick(fail_attention, fail_time, fail_longstring,
           fail_irv, fail_mahalanobis),
      \(...) {
        labels <- c("atenção", "tempo", "longstring", "IRV", "Mahalanobis")
        str_c(labels[c(...)], collapse = " + ") |> na_if("")
      }
    )
  )

intermediate_data <- screened_data
criterion_summary <- tibble(
  Critério = c("Itens de atenção", "Tempo de resposta", "Longstring", "IRV",
               "Distância de Mahalanobis"),
  `N sinalizado` = c(
    sum(screened_data$fail_attention), sum(screened_data$fail_time),
    sum(screened_data$fail_longstring), sum(screened_data$fail_irv),
    sum(screened_data$fail_mahalanobis)
  )
) |>
  mutate(`Percentual (%)` = `N sinalizado` / nrow(screened_data) * 100)


dir.create(here::here("Data", "IntermediateData"), showWarnings = FALSE)

dir.create(here::here("Output", "DataAppendixOutput", "Tables"),
           recursive = TRUE, showWarnings = FALSE)

write_csv2(intermediate_data, here::here(
  "Data", "IntermediateData", "whoqol_preprocessed.csv"
))

write_csv2(intermediate_data |> filter(exclude), here::here(
  "Output", "DataAppendixOutput", "Tables", "exclusion_log.csv"
))

criterion_summary |> mutate(`Percentual (%)` = round(`Percentual (%)`, 1)) |>
  knitr::kable()

write_csv2(
  criterion_summary,
  here::here("Output", "Results", "Tables", "tbl-hurdle-summary.csv")
)
```

:::: {.content-visible unless-format="pdf"}

::: {.callout-note title="Racional da @tbl-hurdle-summary" collapse="true"}

O chunk começa com `screened_data`, que contém os indicadores e as flags dos
cinco obstáculos. `rowSums(across(starts_with("fail_")))` conta quantas barreiras
foram falhadas por participante; como a regra é de múltiplos obstáculos,
`exclude = hurdles_failed > 0` exclui qualquer participante que falhe em pelo
menos uma barreira. A função `pmap_chr()` percorre as cinco flags na mesma linha,
seleciona os nomes dos critérios sinalizados e os concatena em `evidence`,
produzindo um registro auditável da decisão individual.

Em seguida, `intermediate_data` preserva a base com os indicadores, flags,
contagem de falhas e evidências. `criterion_summary` agrega as flags por
critério, calcula o número de participantes sinalizados e o percentual em
relação à amostra elegível. `dir.create()` prepara os diretórios; os dois
primeiros `write_csv2()` salvam a base intermediária e o log de exclusões; por
fim, `mutate()` arredonda apenas a cópia apresentada, `knitr::kable()` gera a
tabela e o último `write_csv2()` preserva a tabela completa no projeto.

```{r}
#| eval: false
#| code-fold: true

screened_data <- screened_data |>
  mutate(
    hurdles_failed = rowSums(across(starts_with("fail_"))),
    exclude = hurdles_failed > 0,
    evidence = pmap_chr(
      pick(fail_attention, fail_time, fail_longstring,
           fail_irv, fail_mahalanobis),
      \(...) {
        labels <- c("atenção", "tempo", "longstring", "IRV", "Mahalanobis")
        str_c(labels[c(...)], collapse = " + ") |> na_if("")
      }
    )
  )

intermediate_data <- screened_data
criterion_summary <- tibble(
  Critério = c("Itens de atenção", "Tempo de resposta", "Longstring", "IRV",
               "Distância de Mahalanobis"),
  `N sinalizado` = c(
    sum(screened_data$fail_attention), sum(screened_data$fail_time),
    sum(screened_data$fail_longstring), sum(screened_data$fail_irv),
    sum(screened_data$fail_mahalanobis)
  )
) |>
  mutate(`Percentual (%)` = `N sinalizado` / nrow(screened_data) * 100)

dir.create(here::here("Data", "IntermediateData"), showWarnings = FALSE)

dir.create(here::here("Output", "DataAppendixOutput", "Tables"),
           recursive = TRUE, showWarnings = FALSE)

write_csv2(intermediate_data, here::here(
  "Data", "IntermediateData", "whoqol_preprocessed.csv"
))

write_csv2(intermediate_data |> filter(exclude), here::here(
  "Output", "DataAppendixOutput", "Tables", "exclusion_log.csv"
))

criterion_summary |> mutate(`Percentual (%)` = round(`Percentual (%)`, 1)) |>
  knitr::kable()

write_csv2(
  criterion_summary,
  here::here("Output", "Results", "Tables", "tbl-hurdle-summary.csv")
)
```

:::

::::

A aplicação conjunta dos cinco obstáculos produziu uma redução amostral de 
1.546 para 1.243 participantes. Dos 1.546 registros brutos, 223 foram removidos na
etapa preliminar por não apresentarem condições mínimas de utilização da escala.
Entre os 1.323 respondentes elegíveis aos obstáculos, 80 falharam em pelo menos
um critério e foram excluídos da análise. Essa trajetória mostra que a
maior redução ocorreu antes da aplicação dos indicadores de C/IER, enquanto a
triagem comportamental posterior produziu uma exclusão proporcionalmente menor e
concentrada em padrões considerados incompatíveis com a resposta cuidadosa. A
@tbl-analysis-sample-summary apresenta essa trajetória.

```{r}
#| label: tbl-analysis-sample-summary
#| tbl-cap: "Trajetória da amostra durante o pré-processamento."
#| echo: false

final_analysis_data <- screened_data |>
  filter(!exclude) |>
  select(ID, all_of(scale_items)) |>
  mutate(across(all_of(c("Q3", "Q4", "Q26")), ~ 6 - .x))

sample_summary <- tibble(
  Etapa = c("Banco bruto", "Dropouts removidos", "Elegíveis aos obstáculos",
            "Excluídos por pelo menos um obstáculo", "Amostra analítica final"),
  N = c(nrow(raw_data), sum(prepared_data$dropout), nrow(indicator_data),
        sum(intermediate_data$exclude), nrow(final_analysis_data))
)

dir.create(here::here("Data", "AnalysisData"), showWarnings = FALSE)

write_csv2(final_analysis_data, here::here(
  "Data", "AnalysisData", "whoqol_analysis.csv"
))

stopifnot(
  nrow(final_analysis_data) == sum(!intermediate_data$exclude),
  !anyNA(final_analysis_data$ID)
)

sample_summary |> knitr::kable()

write_csv2(
  sample_summary,
  here::here("Output", "Results", "Tables", "tbl-analysis-sample-summary.csv")
)
```

:::: {.content-visible unless-format="pdf"}

::: {.callout-note title="Racional da @tbl-analysis-sample-summary" collapse="true"}

O chunk parte de `screened_data`, que já contém a decisão criada no chunk
anterior. `filter(!exclude)` retém somente os participantes que superaram todas
as barreiras; `select()` mantém o identificador e os itens da escala; e
`mutate(across(...))` recodifica os itens invertidos para a direção analítica
final. O objeto `sample_summary` registra a trajetória desde o banco bruto até
a amostra final usando `nrow()` e `sum()` sobre as flags de exclusão.

`dir.create()` garante a existência do diretório da base analítica, e
`write_csv2()` salva `final_analysis_data` para reutilização nos capítulos de
mensuração. `stopifnot()` verifica a correspondência entre o número de linhas
da base final e a regra de exclusão, além de confirmar a presença de um
identificador em cada registro. Por fim, `knitr::kable()` apresenta a tabela e
outro `write_csv2()` salva a trajetória amostral em formato tabular.

```{r}
#| eval: false
#| code-fold: true

final_analysis_data <- screened_data |>
  filter(!exclude) |>
  select(ID, all_of(scale_items)) |>
  mutate(across(all_of(c("Q3", "Q4", "Q26")), ~ 6 - .x))

sample_summary <- tibble(
  Etapa = c("Banco bruto", "Dropouts removidos", "Elegíveis aos obstáculos",
            "Excluídos por pelo menos um obstáculo", "Amostra analítica final"),
  N = c(nrow(raw_data), sum(prepared_data$dropout), nrow(indicator_data),
        sum(intermediate_data$exclude), nrow(final_analysis_data))
)

dir.create(here::here("Data", "AnalysisData"), showWarnings = FALSE)

write_csv2(final_analysis_data, here::here(
  "Data", "AnalysisData", "whoqol_analysis.csv"
))

stopifnot(
  nrow(final_analysis_data) == sum(!intermediate_data$exclude),
  !anyNA(final_analysis_data$ID)
)

sample_summary |> knitr::kable()

write_csv2(
  sample_summary,
  here::here("Output", "Results", "Tables", "tbl-analysis-sample-summary.csv")
)
```

:::

::::

## Descrição dos itens {#sec-cier-description}

Com a amostra de análise definida, a etapa seguinte consistiu em avaliar o
comportamento empírico dos itens que serão utilizados na AFC. 
Essa descrição deve ser utilizada para verificar a
quantidade de respostas disponíveis, a tendência central, a dispersão e a forma
das distribuições, fornecendo informações para a escolha do procedimento de
estimação, por exemplo. Em geral, os itens apresentaram médias acima do ponto médio da escala
e dispersão suficiente para preservar diferenças individuais nas respostas. A
quantidade de respostas válidas variou entre os itens, porém com baixissima incidência, 
razão para não eliminar participantes que permanecem elegíveis para a análise. 
Esses resultados são apresentados na
@tbl-item-description.

```{r}
#| label: tbl-item-description
#| tbl-cap: "Estatísticas descritivas dos itens utilizados na AFC."
#| echo: false

analysis_items <- paste0("Q", 3:26)

item_data <- final_analysis_data |> select(all_of(analysis_items))
vif_model <- lm(ID ~ ., data = final_analysis_data |>
                  select(ID, all_of(analysis_items)),
                na.action = na.omit)
vif_values <- tibble(
  Item = names(car::vif(vif_model)),
  VIF = as.numeric(car::vif(vif_model))
)

item_description <- psych::describe(item_data, fast = FALSE) |>
  as.data.frame() |> rownames_to_column("Item") |> as_tibble() |>
  transmute(
    Item, `Respostas válidas` = n, Média = mean, `Desvio-padrão` = sd,
    Assimetria = skew, Curtose = kurtosis
  )

item_description <- left_join(item_description, vif_values, by = "Item")

write_csv2(
  item_description,
  here::here("Output", "Results", "Tables", "tbl-item-description.csv")
)

item_description |> mutate(across(where(is.numeric), ~ round(.x, 3))) |>
  knitr::kable()
```

:::: {.content-visible unless-format="pdf"}

::: {.callout-note title="Racional da @tbl-item-description" collapse="true"}

O chunk começa definindo `analysis_items` como o conjunto de indicadores que
será utilizado na AFC e cria `item_data` a partir da base analítica final,
portanto depois da aplicação dos obstáculos e da recodificação dos itens
invertidos. Para o diagnóstico de colinearidade, `lm()` ajusta uma única
regressão auxiliar em que `ID` atua apenas como variável resposta e todos os
itens entram como preditores. Como o VIF depende da relação entre os
preditores, e não do conteúdo da variável resposta, `car::vif()` retorna o VIF
de cada item em uma única chamada. `names()` recupera os nomes dos preditores e
`as.numeric()` transforma os valores retornados em uma coluna para a tabela.

Em paralelo, `psych::describe()` resume cada item com o número de respostas
válidas, média, desvio-padrão, assimetria e curtose. `as.data.frame()`,
`rownames_to_column()` e `as_tibble()` reorganizam o resultado para que o nome
do item passe a ser uma coluna; `transmute()` seleciona e renomeia somente as
estatísticas que serão apresentadas. `left_join()` combina essa descrição com
os VIFs usando `Item` como chave.

Por fim, `write_csv2()` salva a tabela completa sem arredondamento. A expressão
`mutate(across(where(is.numeric), ...))` arredonda apenas a cópia encaminhada
ao HTML, e `knitr::kable()` produz a tabela exibida no documento.

```{r}
#| eval: false
#| code-fold: true

analysis_items <- paste0("Q", 3:26)

item_data <- final_analysis_data |> select(all_of(analysis_items))

vif_model <- lm(ID ~ ., data = final_analysis_data |>
                  select(ID, all_of(analysis_items)),
                na.action = na.omit)
vif_values <- tibble(
  Item = names(car::vif(vif_model)),
  VIF = as.numeric(car::vif(vif_model))
)

item_description <- psych::describe(item_data, fast = FALSE) |>
  as.data.frame() |> rownames_to_column("Item") |> as_tibble() |>
  transmute(
    Item, `Respostas válidas` = n, Média = mean, `Desvio-padrão` = sd,
    Assimetria = skew, Curtose = kurtosis
  )

item_description <- left_join(item_description, vif_values, by = "Item")

write_csv2(
  item_description,
  here::here("Output", "Results", "Tables", "tbl-item-description.csv")
)

item_description |> mutate(across(where(is.numeric), ~ round(.x, 3))) |>
  knitr::kable()
```

:::

::::

A @tbl-item-description também permite avaliar a distribuições dos itens. A
assimetria é predominantemente negativa, especialmente nos itens com maior
concentração nas categorias superiores, enquanto alguns itens apresentam valores
de curtose mais elevados. Esses resultados são compatíveis com o padrão esperado
para respostas Likert, nas quais a limitação do número de categorias e a
concentração das respostas podem produzir desvios da normalidade multivariada.
Por essa razão, a estimação subsequente deve utilizar uma abordagem robusta,
capaz de ajustar erros-padrão e estatísticas de teste diante de desvios
moderados da normalidade [@li2016cfa; @li2016sem].

A presença de respostas ausentes em alguns itens também deve ser considerada no
processo de estimação. Como os participantes não foram excluídos apenas por
apresentarem um ou poucos valores ausentes em itens específicos, a análise deve
preservar as informações observadas e utilizar o procedimento de máxima
verossimilhança com informação completa (*Full Information Maximum Likelihood* —
FIML) [@lai2021missing; @lei2020]. Dessa forma, os valores disponíveis de cada
respondente podem contribuir para a estimação sem recorrer à exclusão *listwise*
de todos os casos que apresentem qualquer ausência.

A coluna de VIF complementa a descrição das variáveis ao avaliar possível
redundância linear entre os indicadores. Os valores observados permanecem abaixo
do limite de referência de 5 [@kyriazos2023], indicando que não há evidência de
multicolinearidade severa entre os itens empregados na AFC. Esse resultado é
importante porque sugere que a matriz de informação não deve ser
comprometida por colinearidade elevada.

```{r}
#| label: fig-likert-social
#| fig-cap: "Distribuição das categorias de resposta Likert no construto Relações sociais."
#| fig-alt: "Barras horizontais divergentes e centralizadas mostrando as respostas aos itens Q20, Q21 e Q22."
#| fig-width: 8
#| fig-height: 4.5
#| echo: false

social_items <- item_data |>
  select(Q20:Q22) |>
  mutate(across(everything(), ~ factor(
    .x, levels = 1:5, ordered = TRUE
  ))) |>
  as.data.frame()

social_plot <- plot(
  likert::likert(social_items, nlevels = 5),
  centered = TRUE, include.center = TRUE,
  legend.position = "bottom"
) +
  ggtitle("Relações sociais") +
  labs(x = "Item", y = "Percentual", fill = "Resposta") +
  theme_minimal() +
  theme(plot.title = element_text(hjust = 0.5), legend.position = "bottom")
dir.create(here::here("Output", "Results", "Figures"),
           recursive = TRUE, showWarnings = FALSE)
ggsave(
  here::here("Output", "Results", "Figures", "fig-likert-social.png"),
  plot = social_plot, width = 8, height = 4.5, dpi = 300
)
social_plot
```

:::: {.content-visible unless-format="pdf"}

::: {.callout-note title="Racional da @fig-likert-social" collapse="true"}

O exemplo reproduzível utiliza o construto Relações sociais, formado pelos
itens `Q20`, `Q21` e `Q22`. As colunas são convertidas em fatores ordenados com
cinco níveis possíveis. Essa declaração é necessária porque algumas categorias
podem não ter sido observadas na amostra; `nlevels = 5` informa ao `likert` que
a escala continua tendo cinco categorias, mesmo quando uma delas apresenta
frequência zero.

`as.data.frame()` fornece à função o tipo de objeto esperado pelo pacote.
Em seguida, `likert()` calcula as frequências relativas e a chamada `plot()`
com `centered = TRUE` produz as barras divergentes em torno do ponto central.
As cores padrão do pacote são mantidas nesta etapa. O resultado recebe apenas
os rótulos básicos com `ggtitle()` e `labs()` e é exportado como figura PNG por
`ggsave()` para `Output/Results/Figures`.

```{r}
#| eval: false
#| code-fold: true

social_items <- item_data |>
  select(Q20:Q22) |>
  mutate(across(everything(), ~ factor(
    .x, levels = 1:5, ordered = TRUE
  ))) |>
  as.data.frame()

social_plot <- plot(
  likert::likert(social_items, nlevels = 5),
  centered = TRUE, include.center = TRUE,
  legend.position = "bottom"
) +
  ggtitle("Relações sociais") +
  labs(x = "Item", y = "Percentual", fill = "Resposta") +
  theme_minimal() +
  theme(plot.title = element_text(hjust = 0.5), legend.position = "bottom")
dir.create(here::here("Output", "Results", "Figures"),
           recursive = TRUE, showWarnings = FALSE)
ggsave(
  here::here("Output", "Results", "Figures", "fig-likert-social.png"),
  plot = social_plot, width = 8, height = 4.5, dpi = 300
)
social_plot
```

:::

::::

A @fig-likert-social apresenta, como exemplo, a distribuição das respostas nos
itens do construto Relações sociais. O gráfico permite visualizar
simultaneamente a concentração das respostas, a presença de categorias menos
utilizadas e a assimetria relativa de cada item. Observa-se maior concentração
nas categorias superiores da escala, especialmente nas respostas 4 e 5, padrão
coerente com as médias positivas observadas na descrição dos itens.
