# Processo de estimação {#sec-estimation}

:::: {.content-visible unless-format="pdf"}

::: {.callout-important title="Como as análises estão organizadas" collapse="true"}

O capítulo utiliza os scripts locais [models.R](Scripts/DataAppendixScripts/models.R)
e [helpers.R](Scripts/DataAppendixScripts/helpers.R), além da base
`whoqol_analysis.csv`. Os modelos empíricos são os objetos `analyzemodel` e
`h1modelfree`, definidos em `models.R`. O primeiro corresponde ao H~0~, com quatro
fatores correlacionados e a covariância residual entre `Q3` e `Q4`. O segundo
corresponde ao H~1~ e acrescenta os três *cross-loadings* previamente justificados:
`Q8` e `Q9` em `psycho`, e `Q15` em `environment`.

```{r}
#| label: setup-estimation
#| code-fold: true

source(here::here("Scripts", "DataAppendixScripts", "models.R"))
source(here::here("Scripts", "DataAppendixScripts", "helpers.R"))
```

:::

::::

Depois da seleção dos modelos e do pré-processamento, esta seção estima as duas
especificações da AFC na amostra de análise final. A estimação converte as
relações previstas nos modelos em parâmetros amostrais e aplica as condições
definidas nas etapas anteriores: tratamento contínuo dos itens, MLR, FIML e
identificação pela variância dos fatores [@jackson2009; @nye2022].

## Fundamentação da estimação

Os itens foram tratados como variáveis contínuas, conforme a justificativa
desenvolvida na @sec-theory-estimation. Segundo @rhemtulla2012, a MLR apresenta 
desempenho adequado em condições com cinco ou
mais categorias, especialmente com limiares aproximadamente simétricos.
@robitzsch2020a e @robitzsch2022a mostram que as abordagens contínua e ordinal
definem alvos paramétricos distintos. Com cinco categorias e uma estrutura
fatorial previamente definida, este estudo adota a formulação contínua como
aproximação de mensuração.

O método MLR foi mantido porque combina a máxima verossimilhança com
erros-padrão robustos e estatística de teste escalada. Essa combinação é adequada às
distribuições observadas na etapa de pré-processamento e segue a recomendação
da literatura para situações de não normalidade multivariada [@brown2015;
@kline2023; @rogers2024c].

As poucas respostas ausentes foram incorporadas por FIML. O procedimento utiliza
a informação observada de cada participante e mantém os 1.243 casos da amostra
analítica. A escolha segue a recomendação de tratar ausências na etapa de
estimação quando se trabalha com ML ou suas variantes robustas [@brown2023;
@kline2023].

A escala dos fatores foi definida pela fixação de suas variâncias em 1. Essa
identificação permite estimar livremente as cargas fatoriais e estabelece a
mesma métrica latente nos dois modelos. As duas especificações foram estimadas
na mesma amostra e sob as mesmas condições. A comparação concentra-se, assim,
nas três relações adicionais do modelo H~1~ [@jackson2009; @nye2022].

## Parâmetros estimados

Antes da avaliação do ajuste, a @tbl-estimation-parameters apresenta os
parâmetros fatoriais estimados. Para cada relação entre fator e item, a tabela
reúne a carga não padronizada, o erro-padrão robusto, a estatística de teste e a
carga padronizada, conforme recomendado por @jackson2009 e @nye2022.

As cargas não padronizadas preservam a métrica do modelo. As cargas
padronizadas permitem comparar a magnitude das relações dentro de cada
especificação, e os erros-padrão refletem a inferência robusta do MLR.

A tabela inclui os dois modelos e mostra as três relações adicionais do H~1~
junto das cargas primárias. A avaliação dessas relações combina os parâmetros
estimados com os índices de ajuste e os critérios de comparação dos modelos.

```{r}
#| label: tbl-estimation-parameters
#| tbl-cap: "Parâmetros fatoriais estimados nos modelos H~0~ e H~1~."
#| echo: false

analysis_data <- readr::read_csv2(
  here::here("Data", "AnalysisData", "whoqol_analysis.csv"),
  na = c("", "NA"),
  show_col_types = FALSE
)

fit_analyzemodel <- lavaan::cfa(
  model = analyzemodel,
  data = analysis_data,
  estimator = "MLR",
  missing = "fiml",
  std.lv = TRUE
)

fit_h1modelfree <- lavaan::cfa(
  model = h1modelfree,
  data = analysis_data,
  estimator = "MLR",
  missing = "fiml",
  std.lv = TRUE
)

parameter_estimates_analyzemodel <- lavaan::parameterEstimates(
  fit_analyzemodel,
  standardized = TRUE
) |>
  dplyr::filter(op == "=~") |>
  dplyr::transmute(
    Modelo = "H~0~",
    Fator = lhs,
    Item = rhs,
    Carga = est,
    `Erro-padrão` = se,
    z = z,
    `Carga padronizada` = std.all
  )

parameter_estimates_h1modelfree <- lavaan::parameterEstimates(
  fit_h1modelfree,
  standardized = TRUE
) |>
  dplyr::filter(op == "=~") |>
  dplyr::transmute(
    Modelo = "H~1~",
    Fator = lhs,
    Item = rhs,
    Carga = est,
    `Erro-padrão` = se,
    z = z,
    `Carga padronizada` = std.all
  )

parameter_estimates <- dplyr::bind_rows(
  parameter_estimates_analyzemodel,
  parameter_estimates_h1modelfree
)

write.csv2(
  parameter_estimates,
  here::here("Output", "Results", "Tables", "tbl-estimation-parameters.csv"),
  row.names = FALSE,
  na = "NA"
)

parameter_estimates |>
  dplyr::mutate(
    dplyr::across(
      c(Carga, `Erro-padrão`, z, `Carga padronizada`),
      ~ round(.x, 3)
    )
  ) |>
  knitr::kable(escape = FALSE)

```


::: {.callout-note title="Racional da @tbl-estimation-parameters" collapse="true"}

O primeiro bloco lê a base analítica produzida no capítulo de pré-processamento.
Em seguida, `lavaan::cfa()` ajusta os objetos `analyzemodel` e `h1modelfree`
com máxima verossimilhança robusta (MLR), informação completa (FIML) para as ausências e
identificação por variâncias latentes fixadas. Como os dois ajustes usam a
mesma base e os mesmos argumentos, a diferença entre eles permanece restrita à
especificação das cargas cruzadas.

`lavaan::parameterEstimates(..., standardized = TRUE)` reúne as estimativas
não padronizadas, os erros-padrão robustos, as estatísticas de teste e as soluções
padronizadas. O filtro `op == "=~"` mantém somente as relações de carga
fatorial; variâncias, covariâncias fatoriais e variâncias residuais serão
examinadas nas etapas apropriadas. A coluna `std.all` fornece a carga
padronizada, enquanto `est`, `se` e `z` preservam, respectivamente, a carga na
escala do ajuste, sua incerteza e a estatística de teste.

As tabelas específicas de H~0~ e H~1~ são combinadas por `dplyr::bind_rows()` e
recebem a coluna `Modelo`, o que permite apresentar os resultados lado a lado
sem repetir a mesma tabela no texto. `write.csv2()` salva a versão completa,
com a precisão original, em `Output/Results/Tables`; essa exportação é útil
para auditoria e reutilização independente da renderização. Na saída exibida,
`dplyr::mutate()` arredonda apenas uma cópia destinada à apresentação, sem
alterar o arquivo salvo. Por fim, `knitr::kable()` transforma essa cópia em uma
tabela formatada para o HTML e o PDF.

```{r}
#| eval: false
#| code-fold: true

analysis_data <- readr::read_csv2(
  here::here("Data", "AnalysisData", "whoqol_analysis.csv"),
  na = c("", "NA"),
  show_col_types = FALSE
)

fit_analyzemodel <- lavaan::cfa(
  model = analyzemodel,
  data = analysis_data,
  estimator = "MLR",
  missing = "fiml",
  std.lv = TRUE
)

fit_h1modelfree <- lavaan::cfa(
  model = h1modelfree,
  data = analysis_data,
  estimator = "MLR",
  missing = "fiml",
  std.lv = TRUE
)

parameter_estimates_analyzemodel <- lavaan::parameterEstimates(
  fit_analyzemodel,
  standardized = TRUE
) |>
  dplyr::filter(op == "=~") |>
  dplyr::transmute(
    Modelo = "H~0~",
    Fator = lhs,
    Item = rhs,
    Carga = est,
    `Erro-padrão` = se,
        z = z,
    `Carga padronizada` = std.all
  )

parameter_estimates_h1modelfree <- lavaan::parameterEstimates(
  fit_h1modelfree,
  standardized = TRUE
) |>
  dplyr::filter(op == "=~") |>
  dplyr::transmute(
    Modelo = "H~1~",
    Fator = lhs,
    Item = rhs,
    Carga = est,
    `Erro-padrão` = se,
        z = z,
    `Carga padronizada` = std.all
  )

parameter_estimates <- dplyr::bind_rows(
  parameter_estimates_analyzemodel,
  parameter_estimates_h1modelfree
)

write.csv2(
  parameter_estimates,
  here::here("Output", "Results", "Tables", "tbl-estimation-parameters.csv"),
  row.names = FALSE,
  na = "NA"
)

parameter_estimates |>
  dplyr::mutate(
    dplyr::across(
      c(Carga, `Erro-padrão`, z, `Carga padronizada`),
      ~ round(.x, 3)
    )
  ) |>
  knitr::kable(escape = FALSE)
```

:::

## Convergência e admissibilidade

Convergência e admissibilidade encerram a etapa de estimação. A convergência
indica que o algoritmo encontrou uma solução para o modelo especificado. A
admissibilidade é examinada pelas variâncias negativas e pelas cargas
padronizadas superiores a 1, diagnósticos associados a soluções Heywood
[@brown2015; @nye2022]. A @tbl-estimation-checks reúne essas verificações para
H~0~ e H~1~ e registra o tamanho amostral e o número de parâmetros livres.

Os dois modelos convergiram, não apresentaram variâncias negativas e não
produziram cargas padronizadas superiores a 1. As soluções estão prontas para
a avaliação do ajuste global e local.

```{r}
#| label: tbl-estimation-checks
#| tbl-cap: "Verificações de convergência e admissibilidade das soluções estimadas."
#| echo: false

diagnostic_fits <- list(
  H0 = fit_analyzemodel,
  H1 = fit_h1modelfree
)

estimation_checks <- purrr::imap_dfr(
  diagnostic_fits,
  function(fit, model_name) {
    parameter_table <- lavaan::parTable(fit)
    free_parameters <- parameter_table |>
      dplyr::filter(free > 0)

    variance_table <- lavaan::parameterEstimates(fit) |>
      dplyr::filter(op == "~~", lhs == rhs)

    standardized_loadings <- lavaan::standardizedSolution(fit) |>
      dplyr::filter(op == "=~")

    negative_variances <- sum(variance_table$est < 0, na.rm = TRUE)
    heywood_loadings <- sum(
      abs(standardized_loadings$est.std) > 1,
      na.rm = TRUE
    )
    converged <- isTRUE(lavaan::lavInspect(fit, "converged"))

    tibble::tibble(
      Modelo = model_name,
      `N observado` = as.integer(lavaan::lavInspect(fit, "nobs")),
      `Parâmetros livres` = sum(free_parameters$free > 0),
      Convergência = converged,
      `Variâncias negativas` = negative_variances,
      `Cargas padronizadas > 1` = heywood_loadings
    )
  }
)

write.csv2(
  estimation_checks,
  here::here("Output", "Results", "Tables", "tbl-estimation-checks.csv"),
  row.names = FALSE,
  na = "NA"
)

estimation_checks |>
  knitr::kable()
```


::: {.callout-note title="Racional da @tbl-estimation-checks" collapse="true"}

`lavInspect(fit, "converged")` identifica se o algoritmo terminou com uma
solução convergida. A tabela de parâmetros é inspecionada para localizar
variâncias negativas e cargas padronizadas maiores que 1, que podem
caracterizar soluções Heywood. O número de parâmetros livres é recuperado para
documentar a complexidade estimada de cada especificação.

O objeto `diagnostic_fits` apenas reúne os dois ajustes já estimados para que a
mesma sequência de inspeções seja aplicada a H~0~ e H~1~; ele não realiza uma nova
estimação. `lavaan::parTable()` fornece a coluna `free`, que permite contar os
parâmetros efetivamente estimados, enquanto `lavaan::lavInspect(..., "nobs")`
recupera o tamanho amostral utilizado pelo ajuste e
`lavaan::lavInspect(..., "converged")` informa se o algoritmo convergiu.

As variâncias são obtidas com `lavaan::parameterEstimates()` filtrando as
relações de variância (`op == "~~"` e `lhs == rhs`). As cargas padronizadas são
recuperadas com `lavaan::standardizedSolution()` e filtradas para as relações de
carga (`op == "=~"`). A contagem de valores negativos e de cargas maiores que 1
resume os dois diagnósticos de admissibilidade apresentados na tabela.

Depois dessas operações, `tibble::tibble()` organiza uma linha para cada modelo
e somente as seis colunas relevantes para esta etapa. `write.csv2()` salva essa
tabela diagnóstica em `Output/Results/Tables/tbl-estimation-checks.csv`,
preservando uma cópia tabular para auditoria. A chamada final a
`knitr::kable()` apresenta o mesmo objeto no HTML e no PDF; portanto, a tabela
exibida e o CSV derivam da mesma estrutura, sem uma reconstrução posterior do
resultado.

```{r}
#| eval: false
#| code-fold: true

diagnostic_fits <- list(
  H0 = fit_analyzemodel,
  H1 = fit_h1modelfree
)

estimation_checks <- purrr::imap_dfr(
  diagnostic_fits,
  function(fit, model_name) {
    parameter_table <- lavaan::parTable(fit)
    free_parameters <- parameter_table |>
      dplyr::filter(free > 0)

    variance_table <- lavaan::parameterEstimates(fit) |>
      dplyr::filter(op == "~~", lhs == rhs)

    standardized_loadings <- lavaan::standardizedSolution(fit) |>
      dplyr::filter(op == "=~")

    negative_variances <- sum(variance_table$est < 0, na.rm = TRUE)
    heywood_loadings <- sum(
      abs(standardized_loadings$est.std) > 1,
      na.rm = TRUE
    )
    converged <- isTRUE(lavaan::lavInspect(fit, "converged"))

    tibble::tibble(
      Modelo = model_name,
      `N observado` = as.integer(lavaan::lavInspect(fit, "nobs")),
      `Parâmetros livres` = sum(free_parameters$free > 0),
      Convergência = converged,
      `Variâncias negativas` = negative_variances,
      `Cargas padronizadas > 1` = heywood_loadings
    )
  }
)

write.csv2(
  estimation_checks,
  here::here("Output", "Results", "Tables", "tbl-estimation-checks.csv"),
  row.names = FALSE,
  na = "NA"
)

estimation_checks |>
  knitr::kable()
```

:::
